ACORDAO-COMPLETO-2420322

ACÓRDÃO 2760/2020 ATA 39/2020 - PLENÁRIO

VISTOS, relatados e discutidos estes autos de auditoria de conformidade, a qual constitui parte integrante do conjunto de auditorias realizadas em atendimento ao item 9.2.1 do Acórdão 1670/2017-TCU-Plenário, de relatoria do Ministro José Múcio Monteiro, exarado em processo de Solicitação do Congresso Nacional (TC Processo 014.732/2017-3) , e que foi realizada nas operações financeiras realizadas pela Caixa Econômica Federal (Caixa) com empresas integrantes do grupo J&F, no intuito de avaliar se houve inobservância às normas aplicáveis, bem como a razoabilidade dos critérios utilizados na aprovação/acompanhamento destas operações;
ACORDAM os Ministros do Tribunal de Contas da União, reunidos em Sessão Plenária, ante as razões expostas pelo Relator, em:
9.1. converter o presente processo em Tomada de Contas Especial, com fulcro no art. 47 da Lei 8.443/92, c/c o art. 252 do Regimento Interno do TCU, com vistas a citar os envolvidos e buscar o ressarcimento dos prejuízos verificados aos cofres da Caixa ocorridos nas seguintes irregularidades: 
	9.1.1. em relação ao Contrato 21.0263.777.0000001/77: 
	9.1.1.1. tarifa de customização de crédito pactuada, nos termos do art. 1º da Resolução do Conselho Diretor 5840/2012, em valor a menor do que o estabelecido pelo Normativo CO357, item 3.7.3, com potencial de prejuízo para a Caixa no montante de R$ 2,76 milhões; 
	9.1.1.2. ausência do acionamento da cláusula de vencimento antecipado nos termos art. 1º da Resolução do Conselho Diretor 5840/2012, com potencial de prejuízo equivalente à comissão de permanência acrescida da taxa de 2% a.m.; 
	9.1.2. em relação ao Contrato 21.0263.767.0000003/58:
	9.1.2.1. cobrança da tarifa de customização de crédito, nos termos do art. 1º da Resolução do Conselho Diretor 7202/2015, em valor a menor do que o estabelecido pelo Normativo CO357, item 3.7.3, com potencial de prejuízo para a Caixa no montante de R$ 40,45 milhões; 
	9.1.2.2. descumprimento da cobrança de encargos moratórios, nos termos da cláusula décima oitava da Cédula de Crédito Bancário da operação, com potencial de prejuízo para a Caixa no montante de R$ 5,42 milhões. 
	9.2. realizar a audiência dos gestores da Caixa Econômica Federal, com fundamento no art. 43, inciso II, da Lei 8.443/1992, identificados a seguir, para que, em quinze dias, apresentem razões de justificativas em relação à prática dos seguintes atos: 
	9.2.1. Alexsandro Ramlov de Araújo (CPF 893.015.*-**) : manifestação favorável, por meio do "PS SN Média e Grande Empresa 094/2012" de 14/03/2012, à celebração do Contrato 21.0263.777.0000001/77, apesar da inexistência das garantias adicionais requeridas pelo Normativo CO357, item 3.5.2.1, e de não terem sido realizadas as análises requeridas;
	9.2.2. Giovanni de Carvalho Alves  (CPF 564.750.*-**) : 
	9.2.2.1. manifestação favorável, por meio do "PS SN Média e Grande Empresa 094/2012" de 14/03/2012, à celebração do Contrato 21.0263.777.0000001/77, apesar da inexistência das garantias adicionais requeridas pelo Normativo CO357, item 3.5.2.1, e de não terem sido realizadas as análises requeridas;
	9.2.2.2. manifestação favorável, por meio do voto VO CAIXA/SUNGE 237/15, de 15/12/2015, à aprovação do Contrato 21.0263.767.0000003/58, apesar das seguintes desconformidades:
	9.2.2.2.1. não exigência da apresentação de documentos comprobatórios requeridos pelo Normativo CO012 B, item 3.5.11.2.1, quando da análise das garantias apresentadas no âmbito do Contrato 21.0263.767.0000003/58; 	
	9.2.2.2.2. prazo da operação (84 meses) superior ao prazo médio da carteira, indo de encontro à orientação aprovada pelo CAP em 23/10/2013, conforme destaque de Ata 1 da Ata 005/2013, que estabelece a redução para 36 meses dos prazos de concessão para a carteira desta operação; frise-se que consta alerta sobre esta situação em documento que embasa o voto (PS SN Planejamento Financeiro 515/15) ;
	9.2.2.2.3. ausência de menção no voto sobre risco de desenquadramento da Caixa frente aos limites de capital estabelecidos pelo Bacen, alerta inserto em documento que o integra (PS Sucor 555/15, emitido em 14/12/2015) ;
	9.2.2.2.4. inexistência de previsão normativa para o prazo da operação (total de 84 meses, com 24 meses de carência) , eis que, conforme a norma NT Supla 023/13 da Caixa, o prazo máximo de financiamento para o caso em tela seria de 48 meses, e o de carência de 12 meses;
	9.2.3. Adriana de Almeida (CPF 342.174. *-**) : manifestação, por meio do "PA CN Risco de Crédito 164/12 - RETIFICADO", pela viabilidade do projeto que culminou na celebração do Contrato 21.0263.777.0000001/77, sem terem recebido o referido projeto, em desacordo com os preceitos estabelecidos no Normativo CO357, itens 1.2.2.4 e 1.2.2.5;
	9.2.4. Marcos Roberto da Silva (CPF 029.153. *-**) : manifestação, por meio do "PA CN Risco de Crédito 164/12 - RETIFICADO", pela viabilidade do projeto que culminou na celebração do Contrato 21.0263.777.0000001/77, sem terem recebido o referido projeto, em desacordo com os preceitos estabelecidos no Normativo CO357, itens 1.2.2.4 e 1.2.2.5; 
	9.2.5. José Henrique Marques da Cruz (CPF 702.094. *-**) : 
	9.2.5.1. manifestação favorável, por meio do voto VO CAIXA/SN Gestão da Área E (São Paulo) 120/12, de 20/3/2012, à aprovação do Contrato 21.0263.777.0000001/77, apesar da inexistência das garantias adicionais requeridas pelo Normativo CO357, item 3.5.2.1, e da ausência de análise de viabilidade do investimento, prescrita nos itens 1.2.2.4 e 1.2.2.5 do referido normativo;
	9.2.5.2. manifestação favorável, por meio do voto VO CAIXA/SUATE 160/14, de 21/8/2014, à aprovação do Contrato 21.4793.767.0000001/21, apesar da operação apresentar prazo (48 meses) que, além de ser superior ao prazo médio da carteira, vai de encontro à orientação aprovada pelo CAP em 23/10/2013, conforme destaque de Ata n. 1 da Ata 005/2013, que estabelece a redução para 36 meses dos prazos de concessão para a carteira desta operação; frise-se que consta alerta sobre esta situação em documento que embasa o voto (PS SN Planejamento Financeiro 347/14) ;
	9.2.6. Arlete da Silva (CPF 077.725. *-**) : manifestação favorável, por meio do voto VO CAIXA/SN Gestão da Área E (São Paulo) 120/12, de 20/3/2012, à aprovação do Contrato 21.0263.777.0000001/77, apesar da inexistência das garantias adicionais requeridas pelo Normativo CO357, item 3.5.2.1, e da ausência de análise de viabilidade do investimento, prescrita nos itens 1.2.2.4 e 1.2.2.5 do referido normativo;
	9.2.7. Luiz Carlos Costa Formigari (CPF 391.576. *-**) : manifestação favorável, por meio do voto VO CAIXA/SUATE 160/14, de 21/8/2014, à aprovação do Contrato 21.4793.767.0000001/21, apesar da operação apresentar prazo (48 meses) que, além de ser superior ao prazo médio da carteira, vai de encontro à orientação aprovada pelo CAP em 23/10/2013, conforme destaque de Ata 1 da Ata 005/2013, que estabelece a redução para 36 meses dos prazos de concessão para a carteira desta operação, mesmo constando alerta sobre esta situação em documento que embasa o voto (PS SN Planejamento Financeiro 347/14) ;
	9.2.8. Antônio Carlos Ferreira (CPF 716.168. *-**) : manifestação favorável, por meio do voto VO CAIXA/SUNGE 237/15, de 15/12/2015, à aprovação do Contrato 21.0263.767.0000003/58, apesar das seguintes desconformidades:
	9.2.8.1. não exigência da apresentação de documentos comprobatórios requeridos pelo Normativo CO012 B, item 3.5.11.2.1, quando da análise das garantias apresentadas no âmbito do Contrato 21.0263.767.0000003/58; 
	9.2.8.2. prazo da operação (84 meses) superior ao prazo médio da carteira, indo de encontro à orientação aprovada pelo CAP em 23/10/2013, conforme destaque de Ata 1 da Ata 005/2013, que estabelece a redução para 36 meses dos prazos de concessão para a carteira desta operação; frise-se que consta alerta sobre esta situação em documento que embasa o voto (PS SN Planejamento Financeiro 515/15) ;
	9.2.8.3. ausência de menção no voto sobre risco de desenquadramento da Caixa frente aos limites de capital estabelecidos pelo Bacen, alerta inserto em documento que o integra (PS Sucor 555/15, emitido em 14/12/2015) ;
	9.2.8.4. inexistência de previsão normativa para o prazo da operação (total de 84 meses, com 24 meses de carência) , eis que, conforme a norma NT Supla 023/13 da Caixa, o prazo máximo de financiamento para o caso em tela seria de 48 meses, e o de carência de 12 meses;
	9.3. levar ao conhecimento do Banco Central do Brasil que, no âmbito da presente auditoria foram encontrados indícios de favorecimento a empresas do grupo J&F em operações de crédito da Caixa Econômica Federal, verificando-se critérios e taxas de juros não aderentes aos observados no Sistema Financeiro Nacional, para que essa autarquia possa apurar possíveis infrações ocorridas, nos termos dos arts. 3º e 4° da Lei 13.506/2017, e adotar medidas de sua alçada, encaminhando-lhe o Relatório de Fiscalização (peça 83) , como subsídio, informando a este Tribunal no prazo de 90 dias as conclusões da apuração; 
	9.4. manter o sigilo das peças 35 a 41; 43 a 58; 62 a 65; 69 a 72; e 75 a 81 deste processo, nos termos do art. 22 da Lei 12.527/2011 c/c os arts. 8º, §3º, III, e 11, I e II, da Resolução-TCU 294/2018; 
	9.5. encaminhar o presente Acórdão ao Ministério Público Federal (em homenagem à solicitação constante do TC Processo 015.691/2018-7, anexo aos presentes autos) , à Caixa Econômica Federal, ao Banco Central do Brasil, ao Ministério da Economia, e à Comissão de Finanças e Tributação da Câmara dos Deputados, informando que a presente deliberação, acompanhada do Relatório e do Voto que a fundamentam, está disponível para a consulta no endereço www.tcu.gov.br/acordaos, além de esclarecer que, caso requerido, o TCU poderá fornecer sem custos as correspondentes cópias, de forma impressa.

Auditoria realizada para analisar as operações financeiras realizadas pela Caixa Econômica Federal com o Grupo J&F.

Caixa Econômica Federal.

3. Interessados/Responsáveis:
3.1. Interessada: Comissão de Finanças e Tributação da Câmara dos Deputados
3.2. Responsáveis: Adriana de Almeida (CPF 342.174. *-**), Alexsandro Ramlov de Araújo (CPF 893.015.*-**), Antônio Carlos Ferreira (CPF 716.168. *-**), Arlete da Silva (CPF 077.725. *-**), Giovanni de Carvalho Alves (CPF 564.750.*-**), José Henrique Marques da Cruz (CPF 702.094. *-**), Luiz Carlos Costa Formigari (CPF 391.576. *-**), Marcos Roberto da Silva (CPF 029.153. *-**)

13.1. Ministros presentes: José Mucio Monteiro (Presidente), Walton Alencar Rodrigues, Benjamin Zymler, Augusto Nardes, Raimundo Carreiro (Relator), Ana Arraes e Bruno Dantas.
13.2. Ministros-Substitutos convocados: Augusto Sherman Cavalcanti e Marcos Bemquerer Costa.
13.3. Ministros-Substitutos presentes: André Luís de Carvalho e Weder de Oliveira.

José Henrique Marques da Cruz

RAIMUNDO CARREIRO

Adoto, como Relatório, a instrução elaborada pelo auditor da Secretaria de Controle Externo do Sistema Financeiro Nacional e dos Fundos de Pensão (SecexFinanças) (peça 98) , a qual contou com a anuência do Diretor (peça 99) e do Secretário da Unidade (peça 100) :
"INTRODUÇÃO
	Trata-se de fiscalização integrante do conjunto de auditorias efetuadas em função do item 9.2.1 do Acórdão 1670/2017-TCU-Plenário (relatoria do Ministro José Múcio Monteiro) , que determinou a realização de auditorias de conformidade, segregadas por unidades jurisdicionadas, na Caixa Econômica Federal (Caixa) , no Banco do Brasil S.A. (BB) , no Banco Nacional de Desenvolvimento Econômico e Social (BNDES) , no Banco da Amazônia (Basa) e no Banco do Nordeste S.A. (BNB) .
Neste processo trata-se especificamente da análise das operações financeiras realizadas pela Caixa Econômica Federal com empresas integrantes do grupo J&F, para avaliar se houve inobservância às normas aplicáveis, bem como a razoabilidade dos critérios utilizados na aprovação/acompanhamento destas operações. 
HISTÓRICO
	A fiscalização objeto dos presentes autos foi realizada entre 1º/8/2017 e 15/12/2017, consoante as portarias de fiscalização às peças 1 e 21.
Ao final dos trabalhos, o relatório de fiscalização apontou as seguintes irregularidades: i) fragilidades na política creditícia; e ii) fragilidades no processo de contratação e de acompanhamento de operações de crédito (peça 83, p. 2) . 
Diante dos achados de auditoria, a equipe de fiscalização formulou a seguinte proposta de encaminhamento (peça 83, p. 29-30) , que contou com a anuência dos titulares desta Unidade Técnica (peças 84 e 85) :
a) com fundamento no art. 37 da Resolução TCU 259/2014 c/c art. 169, inciso V, RI/TCU, apensar os autos do TC Processo 021.266/2016-6 ao presente processo; 
b) com fulcro no art. 47 da Lei 8.443/92, combinado com o art. 252 do Regimento Interno do TCU, converter o presente processo em Tomada de Contas Especial com vistas a apurar o débito decorrente das seguintes irregularidades: 
b.1) em relação ao Contrato 21.0263.777.0000001/77: tarifa de customização de crédito pactuada, nos termos do art. 1º da Resolução do Conselho Diretor n. 5840/2012, em valor a menor do que o estabelecido pelo Normativo CO357, item 3.7.3, com potencial de prejuízo para a Caixa no montante de R$ 2,76 milhões; 
b.2) em relação ao Contrato 21.0263.777.0000001/77: ausência do acionamento da cláusula de vencimento antecipado nos termos art. 1º da Resolução do Conselho Diretor n. 5840/2012, com potencial de prejuízo equivalente à comissão de permanência acrescida da taxa de 2% a.m. Apesar de ter havido descumprimento dessa cláusula, conforme Relatório Técnico n. 0102/2014 (item 3.1) e PA Auditoria Regional Belo Horizonte/MG 0147/17 B (item 4.3.2.4.2) , os gestores da Caixa não exigiram o seu cumprimento; 
b.3) em relação ao contrato 21.0263.767.0000003/58: cobrança da tarifa de customização de crédito, nos termos do art. 1º da Resolução do Conselho Diretor n. 7202/2015, em valor a menor do que o estabelecido pelo Normativo CO357, item 3.7.3, com potencial de prejuízo para a Caixa no montante de R$ 40,45 milhões; 
b.4) em relação ao contrato 21.0263.767.0000003/58: descumprimento da cobrança de encargos moratórios, nos termos da cláusula décima oitava da Cédula de Crédito Bancário da operação, com potencial de prejuízo para a Caixa no montante de R$ 5,42 milhões. 
c) realizar a audiência dos gestores da Caixa Econômica Federal identificados a seguir, para que, em quinze dias, apresentem razões de justificativas em relação à prática dos seguintes atos: 
c.1) Alexsandro Ramlov de Araújo (CPF XXX.015.959-XX) e Giovanni de Carvalho Alves (CPF XXX.750.716-XX) : manifestação favorável, por meio do "PS SN Média e Grande Empresa 094/2012" de 14/03/2012, à celebração do Contrato 21.0263.777.0000001/77, apesar da inexistência das garantias adicionais requeridas pelo Normativo CO357, item 3.5.2.1, e de não terem sido realizadas as análises requeridas; 
c.2) Adriana de Almeida (CPF XXX.174.718-XX) e Marcos Roberto da Silva (CPF XXX.153.809-XX) : manifestação, por meio do "PA CN Risco de Crédito 164/12 - RETIFICADO", pela viabilidade do projeto que culminou na celebração do Contrato 21.0263.777.0000001/77, sem terem recebido o referido projeto, em desacordo com os preceitos estabelecidos no Normativo CO357, itens 1.2.2.4 e 1.2.2.5; 
c.3) Giovanni de Carvalho Alves (CPF XXX.750.716-XX) e Antônio Carlos Ferreira (CPF XXX.168.297-XX) : não exigirem a apresentação de documentos comprobatórios requeridos pelo Normativo CO012 B, item 3.5.11.2.1, quando da análise das garantias apresentadas no âmbito do Contrato 21.0263.767.0000003/58; 
d) determinar à Caixa Econômica Federal, nos termos do art. 250, III, RITCU, que implemente em até 180 dias, mecanismos que registrem as interações entre as áreas envolvidas na contratação de operações de crédito de grandes corporações, com destaque para os pareceres e manifestações das áreas técnicas, de modo a possibilitar o acompanhamento das etapas da concessão, a rastreabilidade das manifestações emitidas pelas unidades e os parâmetros utilizados; 
e) determinar à Caixa Econômica Federal, nos termos do art. 250, III, RITCU, que em até 360 dias, analise as diversas operações de crédito realizadas no âmbito de sua carteira de crédito de grandes operações, de modo a apurar a aderência aos seus normativos internos, responsabilizando eventuais condutadas irregulares, seja por meio de sanções administrativas, seja por instauração de tomadas de contas especiais e que, após a conclusão dos trabalhos, encaminhe o resultado a esta Corte em até quinze dias; 
f) determinar ao Banco Central do Brasil, nos termos do art. 250, III, RITCU, combinado com art. 3º e 4º da Lei 13.506/2017, que apure, em até 180 dias, se os dirigentes da Caixa Econômica Federal cometeram infrações quando da aprovação de operações de crédito com grandes conglomerados econômicos, deixando de atuar com diligência e prudência na condução dos interesses da instituição financeira, encaminhando a esta Corte os resultados dos trabalhos, em até quinze dias após a sua conclusão; 
g) classificar como sigilosas as informações constantes das peças 35 a 41; 43 a 58; 62 a 65; 69 a 72; e 75 a 81 deste processo, em conformidade com a classificação atribuída na origem, nos termos do artigo 6º da Resolução TCU 294/2013; 
h) remeter cópia do Acórdão que sobrevier, acompanhado do Relatório e do Voto que o fundamentarem: 
h.1) ao Ministério Público Federal, para que adote as medidas que julgar oportunas e convenientes; 
h.2) à Caixa Econômica Federal, para as providências cabíveis; 
h.3) ao Ministério da Fazenda, para conhecimento; 
h.4) ao Banco Central do Brasil, para as providências cabíveis; 
h.5) à Comissão de Finanças e Tributação da Câmara dos Deputados para ciência dos resultados desta fiscalização. 
i) apensar os presentes autos ao processo de tomada de contas especial que vier a ser autuado na forma proposta no item (b) acima, conforme previsto no art. 41 da Resolução-TCU 259/2014. (grifos acrescidos) 
Já o Ministro Relator Raimundo Carreiro, ao apreciar o relatório de fiscalização, mediante o despacho à peça 93, observou inicialmente que a equipe de fiscalização verificou, nas quatro operações de crédito realizadas pela Caixa com empresas do grupo J&F, que foram selecionadas em amostra e analisadas, que constam, em diversos documentos que forneceram fundamentos à tomada de decisão final acerca da aprovação dessas operações, alertas sobre: i) pouco equilíbrio da relação risco x retorno; ii) risco de refinanciamento; iii) riscos de desenquadramento frente aos limites de capital estabelecidos pelo Banco Central do Brasil (Bacen) ; iv) não encaminhamento de projetos; v) não encaminhamento de documentos necessários para se avaliar as garantias; e vi) inexistência de parâmetro para apurar a adequabilidade de margem líquida. 
O Relator ressaltou que, apesar desses alertas, na maioria dos casos, eles não foram sequer mencionados pelo voto que levou tal operação à apreciação do Conselho Diretor. Portanto, entendeu haver margem para que o Vice-Presidente que elaborou o voto que fundamentou a aprovação de cada operação seja ouvido em audiência. Ainda mencionou que, com relação aos técnicos da Caixa que elaboraram pareceres favoráveis à aprovação das operações analisadas, mesmo não possuindo documentos necessários para tanto, já estão sendo chamados em audiência na proposta de encaminhamento do relatório de fiscalização. 
Por fim, acerca da proposta da equipe de fiscalização de determinar à Caixa que analise as diversas operações de crédito realizadas no âmbito de sua carteira de crédito de grandes operações (alínea "e" da proposta de encaminhamento) , o Relator, considerando que a análise das quatro operações de crédito evidenciou uma possível gestão temerária por parte dos dirigentes da Caixa, no que diz respeito a operações dessa natureza, entendeu que, em complemento à proposta da equipe de fiscalização, a unidade técnica deve avaliar a realização de ação de controle específica para verificar esta questão. 
Com estas considerações, o Relator, preliminarmente ao exame de mérito, restituiu os autos a esta Unidade Técnica, para que: 
a) no que concerne às quatro operações de crédito avaliadas nos autos, verifique e analise como foi tratada a responsabilidade do Vice-Presidente que elaborou o voto que fundamentou a aprovação de cada operação pelo Conselho Diretor da Caixa, tendo em vista a eventual realização de audiência; 
b) avalie propor ação de controle específica para tratar de eventual gestão temerária por parte dos dirigentes da Caixa em relação a operações de crédito realizadas no âmbito de sua carteira de crédito de grandes corporações.
EXAME TÉCNICO
Inicialmente cabe observar que a Caixa realizou, no período abrangido pela auditoria (de 1º/1/2012 a 31/10/2016) , 26 operações com empresas integrantes da holding J&F Participações, cujo montante total alcançou R$ 10,3 bilhões.
Para viabilizar os trabalhos de auditoria, foi necessário realizar uma seleção amostral das operações de crédito realizadas pela Caixa com as empresas em tela, haja vista o elevado número dessas operações. 
Desta forma, a equipe de auditoria selecionou quatro operações, a seguir detalhadas, tendo como critérios: i) estar ativa quando do início dos trabalhos de campo; ii) apresentar materialidade; iii) apresentar criticidade e; iv) selecionar uma operação para cada exercício financeiro (2012 a 2015) : 
a) em 2012, a Caixa concedeu ao conglomerado J&F Participações S/A um empréstimo de R$ 300 milhões, mediante a celebração do contrato 21.0263.777.0000001/77, cujo objetivo era fazer frente aos investimentos iniciais no projeto para instalação da fábrica para produção de celulose da empresa Eldorado, controlada indireta da J&F. A taxa pactuada foi CDI+0,20% a.m.; 
b) em 2013, a Caixa concedeu à empresa Vigor Alimentos S/A um empréstimo de R$ 150 milhões, mediante a celebração do contrato 21.3262.767.0000007/25, na modalidade crédito especial Grandes Empresas, com o intuito de atender à necessidade de capital de giro. A taxa pactuada foi CDI+0,18% a.m.; 
c) em 2014, a Caixa concedeu ao conglomerado J&F Participações S/A um empréstimo de R$ 300 milhões, mediante a celebração do contrato 21.4793.767.0000001/21, na modalidade crédito especial Grande Empresas, para suprir necessidade de capital de giro. A taxa pactuada foi 125% CDI a.a.; 
d) em 2015, a Caixa concedeu ao conglomerado J&F Participações S/A um empréstimo de R$ 2,75 bilhões, mediante a celebração do contrato 21.0263.767.0000003/58, para dar início aos investimentos vinculados à aquisição do controle acionário da empresa Alpargatas S.A. A taxa pactuada foi 126% CDI a.a. 
Em cumprimento ao despacho do Relator (peça 93) , a seguir serão analisados os votos dos Vice-Presidentes que fundamentaram a aprovação dessas quatro operações pelo Conselho Diretor da Caixa, para apurar possíveis responsabilidades por opiniões em desconformidade com normativos da Caixa ou por ausência de manifestação sobre eventuais alertas constantes na  documentação que deu suporte à tomada de decisão final acerca da aprovação dessas operações, especialmente no que se refere aos seguintes aspectos: i) pouco equilíbrio da relação risco x retorno; ii) risco de refinanciamento; iii) riscos de desenquadramento frente aos limites de capital estabelecidos pelo Bacen; iv) não encaminhamento de projetos; v) não encaminhamento de documentos necessários para se avaliar as garantias; e vi) inexistência de parâmetro para apurar a adequabilidade de margem líquida. 
Contrato 21.0263.777.0000001/77: com J&F Participações S/A, empréstimo de R$ 300 milhões destinado a investimentos iniciais no projeto para instalação da fábrica para produção de celulose da empresa Eldorado, controlada indireta da J&F
Aprovação: Resolução do Conselho Diretor n. 5840/2012, de 20/3/2012 (peça 55, p. 1-3) 
Voto que fundamentou a aprovação: VO CAIXA/SN Gestão da Área E (São Paulo) 120/12, de 20/3/2012 (peça 55, p. 4-12) 
Signatários do voto: Arlete da Silva, Superintendente Nacional Gestão da Área E (São Paulo) e José Henrique Marques da Cruz, Vice-Presidente Atendimento, Distribuição e Negócios   
Documentos que dão suporte ao voto:
	a) Parecer SR Pinheiros/SP n. 34 da ata 115/12 (peça 55, p. 13) ; 
	b) PA CN Risco de Crédito 0164/12 - retificado (peça 55, p. 14-33) ;
	c) PS SN Planejamento Financeiro 113/12 (peça 55, p. 34-35) ;
	d) PS SN Média e Grande Empresa 094/12 (peça 55, p. 36-42) ;
	e) NJ Jurídico Regional São Paulo/SP 0102/12 - Consultivo (peça55, p. 43-44) ;  
	f) PJ GN Atendimento Jurídico 0033/12 (peça 55, p. 45-46) ;
	g) PS SN Risco de Crédito 090/12 (peça 55, p. 47-48) ;
	h) PA SN de Assistência Técnica e Desenvolvimento Sustentável (peça 55, p. 49-51) ; 
	i) PS SN Administração de Risco Corporativo 079/12 (peça 55, p. 52-54) .
Análise:
Compulsando o voto que fundamentou a aprovação desta operação de crédito, constata-se que seus signatários não assinalaram duas falhas verificadas pela equipe de auditoria nos documentos que serviram de apoio à opinião submetida ao Conselho Diretor que resultou na aprovação deste financiamento em dissonância com normativos da Caixa.
Com efeito, consta no documento "PA CN Risco de Crédito 0164/12 Retificado", que integra o referido voto, que o financiamento em tela consiste numa operação de Project Finance, para a qual foram previstas garantias exclusivamente do tipo fidejussórias, representadas pelo aval dos sócios da contratante (peça 55, p. 14) . 
Acontece que a garantia estipulada está em desacordo com o item 3.5.2.1 do Normativo CO357 - Crédito Especial Empresas - Grandes Corporações - Investimentos (peça 36, p. 12) , pois prevê que, "nos casos de Project Finance é exigida ainda como garantia adicional a cessão/penhor de direitos creditórios e/ou emergentes das receitas oriundas do projeto associado ao penhor de ações da empresa".
Ademais, verificou-se em outro documento integrante do voto (PS SN Média e Grande Empresa 094/2012) , que, de acordo com a Ata n. 057, de 20/5/2009, a estruturação da garantia deve ter a concordância da Superintendência Nacional da Área de vinculação e do gestor do produto/relacionamento (peça 55, p. 38) . 
Porém, os referidos gestores/áreas, mesmo não realizando qualquer análise sobre a estruturação da garantia, manifestaram-se favoravelmente à proposta ao assinarem o mencionado documento "PS SN Média e Grande Empresa 094/2012", sem observarem a exigência de garantia adicional ao aval dos sócios.
A segunda falha verificada em documentos que dão suporte ao voto refere-se à ausência de estudo de viabilidade do projeto. O documento "PA CN Risco de Crédito 164/12 - Retificado" relata que, em que pese a operação ser de Project Finance, não foi encaminhado o projeto para análise da viabilidade do investimento (peça 55, p. 15) . 
Já o Normativo CO357, em seus itens 1.2.2.4 e 1.2.2.5 (peça 36, p. 5) , estabelece que "as operações do tipo Project Finance são caracterizadas pela capacidade de pagamento dos ativos gerados com a atividade relacionada ao projeto (...) " e "pela necessidade de avaliações técnicas relativas aos riscos de implantação do projeto, viabilidade econômico-financeira, necessidade de estabelecimento de covenants para mitigação de riscos (...) ". 
Como bem observado no relatório de fiscalização, a análise de viabilidade econômicofinanceira visa aferir se um determinado investimento é viável ou não para o tomador, e se o retorno esperado é suficiente para garantir a cobertura dos riscos a serem assumidos pela instituição financeira quando da concessão de recursos. 
Sem análise da projeção de receitas, custos, despesas, investimentos e fluxos de caixa do projeto, não há como se precificar os riscos envolvidos com eventual transação, haja vista ela estar atrelada ao projeto, conforme estabelece o referido normativo. 
Não obstante, ao arrepio dos apontados dispositivos normativos, a área de risco da Caixa apresentou avaliação de viabilidade da operação com base apenas no "corporativo da Companhia" (item 4.1, PA CN Risco de Crédito 164/12 - retificado, peça 55, p. 15) . 
Considerando que as duas falhas acima apontadas, verificadas em documentos que integram o voto, são de fácil percepção para quem ocupa a alta administração da Caixa, entende-se que seus signatários, os Srs. José Henrique Marques da Cruz, à época Vice-Presidente Atendimento, Distribuição e Negócios, e Arlete da Silva, à época Superintendente Nacional Gestão da Área E (São Paulo) , ao não observarem as desconformidades, contribuíram para a aprovação irregular da operação pelo Conselho Diretor, motivo pelo qual se deve chamá-los em audiência para que possam apresentar suas razões de justificativa acerca de suas condutas irregulares.
Por fim, cabe observar que a equipe de auditoria, acertadamente, já previu na proposta de encaminhamento (peça 83, p. 29-30) o chamamento dos signatários dos inquinados documentos que deram suporte ao voto: a Sra. Adriana de Almeida, à época Assistente Pleno - CN Risco de Crédito, e Sr. Marcos Roberto da Silva, à época Gerente de Centralizadora - CN Risco de Crédito, que subscrevem o "PA CN Risco de Crédito 164/12 - retificado"; e Sr. Alexsandro Ramlov de Araújo, à época Gerente de Centralizadora - Centralizadora Nacional Mesa de Negócios, e Sr. Giovanni de Carvalho Alves, à época Superintendente Nacional de Média e Grande Empresa, autores do "PS SN Média e Grande Empresa 094/2012".
Contrato 21.3262.767.0000007/25: com Vigor Alimentos S/A, empréstimo de R$ 150 milhões com o intuito de atender à necessidade de capital de giro
Aprovação: Resolução do Conselho Diretor n. 6490/2013, de 19/6/2013 (peça 56, p. 1-4) 
Voto que fundamentou a aprovação: VO CAIXA/SUATE 188/13, de 13/5/2013 (peça 56, p. 5-16) 
Signatários do voto: Paulo Sérgio da Silva Santos, Superintendente Nacional Gestão da Área E (São Paulo) e José Henrique Marques da Cruz, Vice-Presidente Varejo e Atendimento   
Documentos que dão suporte ao voto:
	a) Parecer SR Pinheiros/SP n. 056/13 Ata n. 249 (peça 56, p. 17-19) ; 
	b) PA CERIS 337/13 (peça 56, p. 20-36) ;
	c) PA CERIS 0154/13 (peça 56, p. 38-57) ;
	d) Nota Jurídica Eletrônica 1394/13 (peça 56, p. 58-60) ;
	e) NJ GEAJU 2254/13 (peça 56, p. 61-62) ;  
	f) PA SUDES/GEMEA 0019/13 (peça 56, p. 63-64) ;
	g) PS SN Planejamento Financeiro 226/13 (peça 56, p. 65-67) ;
	h) PS SN Administração de Risco Corporativo 138/13 (peça 56, p. 68-71) ; 
	i) PS SN Risco de Crédito 0141/13 (peça 56, p. 72-74) ;
	j) PS SUNGE 237/13 (peça 56, P. 75-80) 
Análise:
Na análise da documentação que deu suporte ao voto condutor da aprovação do Contrato 21.3262.767.0000007/25 não se verificaram alertas explícitos que revelassem flagrantes e manifestos descumprimentos de normativos internos e que, neste aspecto, pudessem ensejar, no momento, a audiência dos signatários dos votos.
Mas não se pode afirmar que a operação foi aprovada regularmente, pois a fiscalização verificou indícios de favorecimento do grupo J&F nos contratos analisados e que colocam em xeque a política creditícia aprovada por seus dirigentes. No caso do financiamento em tela, constatou-se que a taxa de juros aplicada destoa de operações semelhantes realizadas pela própria instituição financeira, haja vista que os juros pactuados foram menores que em outras operações de crédito contratadas por empresas que apresentam o mesmo ou melhor rating (peça 83, p. 14) .
 Para tratar estes indícios, no sentido de que os gestores da Caixa Econômica Federal descumpriram normas de cautela quando da realização de operações de crédito com as empresas do grupo J&F, haja vista que os critérios e as taxas de juros pactuadas com as referidas operações foram, respectivamente, irregulares e menores que as observadas no Sistema Financeiro Nacional (SFN) , concluiu-se na fiscalização, considerando que as Resoluções do Conselho Monetário Nacional (CMN) e as Circulares do Banco Central do Brasil estabelecem princípios e limites que visam resguardar um nível mínimo de segurança que possa garantir a perenidade e a credibilidade das instituições financeiras nacionais, que se deve demandar a atuação daquela autarquia como regulador e supervisor do SFN, haja vista: i) ser o órgão competente para aplicar penalizações às instituições financeiras quando, entre outros, elas realizarem operações de crédito em preços destoantes dos praticados pelo mercado, em prejuízo próprio ou de terceiros, nos termos da Lei 13.506/2017; ii) dispor, diferentemente desta Corte, de diversas informações de operações financeiras celebradas por outros bancos, as quais podem ser comparáveis com as em análise; iii) a análise realizada pelo TCU ter sido restrita a apenas quatro operações financeiras e existir indícios de que a fragilidade constatada não se restringia apenas às operações celebradas com empresas do Grupo J&F (peça 83, p. 19) . 
Desse modo, foi formulada proposta para que seja determinado ao Banco Central que apure, em até 180 dias, se dirigentes da Caixa Econômica Federal cometeram, entre outras, infrações quando da aprovação de operações de crédito com grandes conglomerados econômicos, deixando de atuar com diligência e prudência na condução dos interesses da instituição financeira.
Porém, posteriormente à proposição, foi editada a novel Resolução TCU 315, de 22/4//2020, que dispõe sobre a elaboração de deliberações que contemplem medidas a serem tomadas pelas unidades jurisdicionadas a esta Corte, segundo a qual as determinações devem ser formuladas apenas para interromper irregularidade em curso, remover seus efeitos, ou inibir a ocorrência de irregularidade iminente, nos termos do art. 4º desse normativo.  
 Acontece que o caso concreto não se subsume às citadas prescrições da Resolução TCU 315/2020, tendo em vista que o contrato em questão foi aprovado faz tempo, em 2013, não havendo como inibir ou interromper a possível irregularidade. 
Porém, considerando que compete ao Banco Central regular e supervisionar o sistema financeiro nacional, inclusive mediante aplicação de sanções, nos termos dos arts. 3º e 4° da Lei 13.506/2017, entende-se que se deve levar ao conhecimento dessa autarquia os apontados indícios para a adoção das medidas de sua alçada.   
Contrato 21.4793.767.0000001/21: com conglomerado J&F Participações S/A, empréstimo de R$ 300 milhões para suprir necessidade de capital de giro
Aprovação: Resolução do Conselho Diretor n. 6833/2014, de 9/9/2014 (peça 57, p. 1-3) 
Voto que fundamentou a aprovação: VO CAIXA/SUATE 160/14, de 21/8/2014 (peça 57, p. 4-11) 
Signatários do voto: Luiz Carlos Costa Formigari, Superintendente Nacional Gestão da Área E (São Paulo) e José Henrique Marques da Cruz, Vice-Presidente Varejo e Atendimento   
Documentos que dão suporte ao voto:
	a) Parecer SR Pinheiros/SP n. 0070/14, Ata 385/2014 (peça 57, p. 12-13) ; 
	b) PA CERIS/SP 0479/14 (peça 57, p. 14-40) ;
	c) Nota Jurídica Eletrônica São Paulo/SP 2087/14 (peça 57, p. 41-44) ;
	d) NJ GN Atendimento Jurídico 3683/14 (peça 57, p. 45-47) ;  
	e) PS SN SUNGE 115/14 (peça 57, p. 48-53) ;
	f) PS SN Planejamento Financeiro 347/14 (peça 57, p. 54-56) ; 
	g) PS SN Administração de Risco Corporativo 315/14 (peça 57, p. 57-60) ;
Análise:
Compulsando os documentos que integram o voto condutor da aprovação da operação em questão, verifica-se que no "PS SN Planejamento Financeiro 347/14" consta alerta (peça 57, p. 54) no sentido de que a contratação da operação proposta, que possui prazo de 48 meses, superior ao prazo médio da carteira ativa, não contribui para o cumprimento da orientação aprovada pelo CAP em 23/10/2013, conforme destaque de Ata n. 1 da Ata 005/2013, quanto à redução para 36 meses dos prazos de concessão para as carteiras I e II (peça 57, p. 56) .
Não obstante este evidente alerta acerca do descumprimento da citada orientação, que causaria descasamento de prazo na carteira, os signatários do voto dirigido ao Conselho Diretor para aprovação do financiamento nem ao menos mencionaram este fato, ficando silentes quanto a este aspecto. 
Frise-se que a equipe de auditoria verificou (peça 83, p. 15) a existência de alertas no mesmo sentido em outros documentos elaborados por áreas técnicas da instituição, a exemplo da NT Supla 023/13 (peça 62, p.61) , que, em diversos trechos, evidencia a possibilidade de ocorrência de irregularidade em sua política creditícia, com impacto nos seus resultados financeiros, quais sejam: 
 (...) 
2.1 O crescimento do volume de crédito ao segmento de MGE e PJ Pública não vem ocorrendo com equilíbrio em termos de A&LM dada a constatação de grandes concentrações de volumes nas faixas mais baixas de remuneração e nos prazos mais longos de concessão, conforme destacado a seguir: 
 (...) 
2.2 Tal cenário denota uma relação risco x retorno pouco equilibrada, fomentada pela baixas correlações observadas entre a taxa de juros das operações com as variáveis e rating: 
 (...) 
3.2 O gráfico abaixo demonstra o risco ao qual a CAIXA está sujeita com o gap de prazo da configuração da carteira II - Atacado do crédito livre, visto que o funding apresenta prazo médio de aproximadamente 20 meses e a aplicação mostra prazo de contratação muito superior, o que representa um risco de refinanciamento. (grifos acrescidos) 
Considerando que não consta no voto nenhuma menção ao apontado alerta inserto no documento que o integra "PS SN Planejamento Financeiro 347/14", no sentido de que a operação, que tem prazo de 48 meses, vai de encontro à orientação aprovada pelo CAP em 23/10/2013, conforme destaque de Ata n. 1 da Ata 005/2013, quanto à redução para 36 meses dos prazos de concessão para as carteiras I e II, entende-se que se deve chamar em audiência os signatários do voto, os Srs. Luiz Carlos Costa Formigari e José Henrique Marques da Cruz, para que possam apresentar suas razões de justificativa acerca de suas condutas irregulares que contribuíram com o aumento do risco no gerenciamento das carteiras administradas.
Contrato 21.0263.767.0000003/58: com conglomerado J&F Participações S/A, empréstimo de R$ 2,75 bilhões para dar início aos investimentos vinculados à aquisição do controle acionário da empresa Alpargatas S.A
Aprovação: Resolução do Conselho Diretor n. 7202/2015, de 15/12/2015 (peça 58, p. 1-6) 
Voto que fundamentou a aprovação: VO CAIXA/SUNGE 237/15, de 15/12/2015 (peça 58, p. 7-22) 
Signatários do voto: Giovanni de Carvalho Alves, Superintendente Nacional Negócios com Grandes Empresas, e Antônio Carlos Ferreira, Vice-Presidente Corporativo   
Documentos que dão suporte ao voto:
	a) PC SR Pinheiros 114/2015 (peça 77, p. 23-25) ;
	b) PA CERIS/SP 1138/14 - retificado I (peça 77, p. 26-52) ; 
	c) PA CERIS/SP 1130/15 (peça 77, p. 53-63; peça 78, p. 1-9) ;
	d) CE CETNE 5549/2015 - retificado I (peça 78, p. 10-19) ;
	e) SCR BACEN OUT 15 (peça 78, p. 20-21) ;  
	f) NJ JURIRSP 02080_2015 (peça 78, p. 22-23) ;  
	g) NJ JURIRSP 02192_2015 (peça 78, p. 24-25) ;  
	h) NJ GN Atendimento Jurídico 6906/2015 (peça 78, p. 26-28) ;     
	i) PS SUATE 146/15 (peça 78, p. 29-33) ;
	j) PS SN Administração de Risco Corporativo 555/15 (peça 78, p. 34-38) ;
	k) PS SN Planejamento Financeiro 515/15 (peça 78, p. 39-42) ;
	l) Estudo Ernst & Young - estimativa de valor Vigor (peça 78, p. 43-55) ;
	m) Apresentação J&F Investimentos - OUT 15 (peça 78, p. 56-61; peça 79, p. 1-22) ;
	n) Resolução do Conselho Diretor 7161/2015 (peça 79, p. 23-28) ; 
Análise:
Neste último contrato auditado verifica-se inicialmente que os signatários do voto condutor da aprovação do negócio, os Srs. Giovanni Carvalho Alves e Antônio Carlos Ferreira, realizaram irregularmente uma estimativa do patrimônio dos avalistas, não exigindo a apresentação de documentos comprobatórios para tanto e não analisando os efeitos da concentração de garantias, conduta que colide com os preceitos estabelecidos pelo Normativo CO012 B, razão pela qual devem ser chamados em audiência para que apresentem suas razões de justificativas, medida já proposta pela equipe de fiscalização (peça 83, p. 23) .
Para esclarecer o achado, impende trazer à baila a análise da equipe de auditoria, com a qual se manifesta inteira concordância, in verbis:
120. O Documento "Resolução do Conselho Diretor n. 7202/2015" detalha as características da operação, tendo destacado que, entre as garantias apresentadas, estavam as do tipo fidejussórias representadas pelo aval dos sócios da contratante (art. 1) , peça 58, p. 1. 
121. Contudo a comprovação patrimonial dos avalistas foi realizada em desacordo com o previsto no Normativo CO012 B (item 3.5.11.2.1) , peça 46, p. 15, o qual estabelece que a mensuração de valor dos bens patrimoniais deve ser efetuada por meio dos documentos relacionados a seguir: 
a) cópia do recibo de IPTU, ITBI ou ITR (no caso de imóvel rural) ou laudo de avaliação da engenharia da Caixa, emitido no máximo há 180 dias; 
b) pelos extratos bancários dos depósitos, das aplicações financeiras e da previdência privada, emitido no máximo há 30 dias; 
c) pelos certificados de registros de propriedade de veículos automotores, de aeronaves e de embarcações emitidos pelos órgãos competentes; e 
d) pela Declaração do Imposto de Renda Pessoa Física do último exercício, com comprovante de transmissão eletrônica ou entrega à SRF/MF, para pessoa física ou pelas Demonstrações Financeiras do último exercício fiscal, para Pessoa Jurídica. 
122. Por meio do voto que fundamentou a aprovação da operação em análise (VO CAIXA/SUNGE 237/15, peça 45, p. 14) , verificou-se que os avalistas da operação não disponibilizaram as suas respectivas Declarações do Imposto sobre a Renda da Pessoa Física (DIRPF) , tampouco qualquer outra comprovação de bens. 
123. Ante a inexistência de documentação comprobatória de renda, a própria Caixa realizou uma estimativa do patrimônio dos sócios do contratante. Quando perguntado pela equipe de auditoria sobre a situação, a Caixa (peça 38, p. 7-8) foi alegado, entre outros argumentos, que os avalistas eram pessoas públicas cujo patrimônio pessoal era de conhecimento coletivo e que, de acordo com a publicação Forbes de 2016, o patrimônio deles era de R$ 3,1 bilhões. 
124. Não obstante a realização de uma avaliação carente de qualquer tecnicidade e ao arrepio da norma interna, verificou-se que, em diversas operações de crédito realizadas com empresas do grupo, também havia, dentre as garantias, o aval dos sócios. Entretanto, verificou-se que a Caixa não analisou os efeitos da concentração de garantias, o que ocorre quando uma mesma garantia serve a diversas operações. Ao não proceder de modo preventivo, a Caixa desconsiderou, em seu modelo de precificação, uma possível diminuição da robustez das garantias aceitas pela instituição. 
Também se verifica que os signatários do voto não fazem nenhuma alusão a alerta inserto na documentação que o fundamenta, acerca da piora do descasamento de prazo da carteira de crédito na qual se enquadra o financiamento ao se efetivar o discutido contrato.
Com efeito, consta no "PS SN Planejamento Financeiro 515/15" (peça 78, p. 41) que o prazo médio da carteira ativa e da carteira passiva é de 37 e 22 meses, respectivamente, e o descasamento de prazo da carteira é negativo em 15 meses, assim, como a operação proposta possui prazo (84 meses) superior à média da carteira ativa, a sua aceitação não resultaria numa redução de gap.
Como já posto na análise anterior (Contrato 21.4793.767.0000001/21) , esta contratação vai de encontro à orientação aprovada pelo CAP em 23/10/2013, conforme destaque de Ata n. 1 da Ata 005/2013, quanto à redução para 36 meses dos prazos de concessão para as carteiras I e II (peça 57, p. 56) , contribuindo para uma relação risco x retorno pouco equilibrada e maior risco de refinanciamento.
Considerando que não consta no voto nenhuma menção ao apontado alerta inserto no documento que o integra "PS SN Planejamento Financeiro 515/15", no sentido de que a efetivação da operação, que tem prazo de 84 meses, vai de encontro à orientação aprovada pelo CAP em 23/10/2013, conforme destaque de Ata n. 1 da Ata 005/2013, quanto à redução para 36 meses dos prazos de concessão para as carteiras I e II, entende-se que se deve chamar em audiência os signatários do voto, os Srs. Giovanni Carvalho Alves e Antônio Carlos Ferreira, para que possam apresentar suas razões de justificativa acerca de suas condutas irregulares que contribuíram com o aumento do risco no gerenciamento das carteiras administradas.        
Uma terceira falha no voto refere-se a outra ressalva inserta em documento que fundamentou o voto (no PS Sucor 555/15, peça 78, p. 37) que foi ignorada pelos signatários, acerca de risco de desenquadramento frente aos limites de capital estabelecidos pelo Bacen, conforme constatado pela equipe de auditoria (peça 83, p. 15-16) , in verbis:
66. No mesmo sentido, cabe mencionar outro documento elaborado por unidade técnica da instituição - PS Sucor 555/15, emitido em 14/12/2015, peça 78, p. 37- o qual analisou o risco da quinta operação da amostra selecionada (Contrato 21.0263.767.0000003/58) , tendo relatado que "com a aprovação da operação, em hipótese de default do grupo, os indicadores de capital seriam reduzidos na ordem de 2,92 p.p., suficiente para desenquadrar a Caixa frente aos limites mínimos de capital estabelecidos pelo BACEN" (grifos nossos) . 
67. Apesar de o alerta ter deixado evidente os enormes riscos assumidos se a operação fosse efetivada, ele sequer foi mencionado no voto encaminhado para a apreciação do Conselho Diretor da instituição (item 4.3.3.3.2, PA Auditoria Regional Belo Horizonte/MG 0147/17 B - Parte 2 - peça 76, p. 2) . 
Esta ausência de manifestação no voto sobre o referido risco também deve ser objeto de audiência dos signatários do inquinado voto. 
Por fim, os responsáveis signatários do voto opinaram pela efetivação de uma operação com prazo de 84 meses, sendo que inexiste previsão normativa para aprovação de uma operação financeira com estas características, eis que, conforme a norma NT Supla 023/13 da Caixa, o prazo máximo de contratação é de 48 meses e o de carência de 12 meses. 
Frise-se que, em decorrência da falta de parâmetros para operações com prazo de 84 meses, restou prejudicada a apuração da adequabilidade da margem líquida deste financiamento pela equipe de auditoria (peça 83, p. 15) .
O voto favorável à aprovação deste prazo anômalo de 84 meses sem previsão normativa também deve ensejar a audiência de seus autores.
Avaliação sobre possível proposta de ação de controle específica para tratar de eventual gestão temerária por parte dos dirigentes da Caixa em relação a operações de crédito realizadas no âmbito de sua carteira de crédito de grandes corporações.
No que se refere a esta avaliação solicitada pelo Relator, observa-se que a Caixa, em face dos trabalhos desenvolvidos nas operações "A Origem", "Cui Bono", Sépsis" e "Patmos", deflagradas pela Polícia Federal e pelo Ministério Público Federal (MPF) , contratou investigação independente realizada pelo escritório de advocacia Pinheiro Neto Advogados (PNA) para apurar indícios de irregularidades, com possível envolvimento de funcionários de alto escalão da empresa, em operações financeiras com grandes corporações.
Os resultados dessa auditoria forense foram apresentados a este Tribunal, que autuou representação (TC Processo 035.244/2017-8) para tratar a questão, dando origem a outras ações de controle específicas para fiscalizar operações financeiras realizadas pela Caixa, motivo pelo qual se avalia que não se mostra oportuno, no momento, propor ação de controle adicional para cuidar da suscitada questão.
Reavaliação das determinações propostas na auditoria em face da novel Resolução TCU 315/2020
A proposição da equipe de fiscalização, ao final dos trabalhos, incluiu a fixação de determinações dirigidas à Caixa Econômica Federal e ao Banco Central do Brasil (peça 83, p. 30) .
Porém, posteriormente à realização da auditoria esta Corte editou a Resolução TCU 315/2020, dando novos moldes à elaboração de deliberações que contemplem medidas a serem tomadas pelas unidades jurisdicionadas, inclusive elaborando novas prescrições para a formulação de determinações, de forma que é necessário verificar se as propostas se subsumem aos dispositivos agora vigentes. 
A determinação dirigida ao Bacen já foi analisada anteriormente, nos itens 29 a 32 desta instrução, concluindo-se que no caso não há subsunção às hipóteses aplicáveis à medida, prescritas no art. 4º da Resolução TCU 315/2020. Porém, considerando que compete ao Banco Central regular e supervisionar o sistema financeiro nacional, inclusive mediante aplicação de sanções, entende-se que se deve levar ao conhecimento dessa autarquia os apontados indícios para que possa apurar possíveis infrações ocorridas, nos termos dos arts. 3º e 4° da Lei 13.506/2017, e adotar eventuais medidas de sua alçada.   
Já destinadas à Caixa foram sugeridas duas determinações, a seguir transcritas, in verbis:
d) determinar à Caixa Econômica Federal, nos termos do art. 250, III, RITCU, que implemente em até 180 dias, mecanismos que registrem as interações entre as áreas envolvidas na contratação de operações de crédito de grandes corporações, com destaque para os pareceres e manifestações das áreas técnicas, de modo a possibilitar o acompanhamento das etapas da concessão, a rastreabilidade das manifestações emitidas pelas unidades e os parâmetros utilizados; 
e) determinar à Caixa Econômica Federal, nos termos do art. 250, III, RITCU, que em até 360 dias, analise as diversas operações de crédito realizadas no âmbito de sua carteira de crédito de grandes operações, de modo a apurar a aderência aos seus normativos internos, responsabilizando eventuais condutadas irregulares, seja por meio de sanções administrativas, seja por instauração de tomadas de contas especiais e que, após a conclusão dos trabalhos, encaminhe o resultado a esta Corte em até quinze dias; 
Entende-se que o primeiro mandamento não subsiste diante do novo normativo, haja vista que se destina à implementação de mecanismos de controle interno, governança e gestão, finalidade não mais aplicável à espécie, nos termos do art. 7º, inciso III, da Resolução TCU 315/2020.
No que se refere à segunda determinação, entende-se que não é mais oportuna, considerando, conforme já dito, que a Caixa contratou investigação independente realizada pelo escritório de advocacia Pinheiro Neto Advogados (PNA) para apurar indícios de irregularidades, com possível envolvimento de funcionários de alto escalão da empresa, em operações financeiras com grandes corporações, cujos resultados já estão sendo tratados por este Tribunal em representação autuada no processo TC Processo 035.244/2017-8.
CONCLUSÃO
Cumpre assinalar que a presente instrução restringe-se à apuração de possíveis responsabilidades pela emissão dos votos condutores das aprovações das quatro operações de crédito analisadas na presente fiscalização, que pudessem ser objeto de audiência de seus signatários, em cumprimento ao despacho do Relator à peça 93, não afastando outras possíveis responsabilizações de seus signatários que poderão restar caracterizadas na tomada de contas especial a ser instaurada por conversão do presente processo, conforme proposto no relatório de auditoria.
A análise dos votos das quatro operações de crédito analisadas na presente fiscalização e dos documentos que lhe dão suporte permite concluir pela ocorrência das seguintes condutas irregularidades que dão azo à promoção de audiências adicionais às indicadas na proposta de encaminhamento do relatório de auditoria:
a) José Henrique Marques da Cruz (CPF XXX.094.807-XX) , à época Vice-Presidente Atendimento, Distribuição e Negócios, e Arlete da Silva (CPF XXX.725.888-XX) , à época Superintendente Nacional Gestão da Área E (São Paulo) : manifestação favorável, por meio do voto VO CAIXA/SN Gestão da Área E (São Paulo) 120/12, de 20/3/2012, à aprovação do Contrato 21.0263.777.0000001/77, apesar da inexistência das garantias adicionais requeridas pelo Normativo CO357, item 3.5.2.1, e da ausência de análise de viabilidade do investimento, prescrita nos itens 1.2.2.4 e 1.2.2.5 do referido normativo;
b) Luiz Carlos Costa Formigari (CPF XXX.576.959-XX) , à época Superintendente Nacional Gestão da Área E (São Paulo) , e José Henrique Marques da Cruz (CPF XXX.094.807-XX) , à época Vice-Presidente Atendimento, Distribuição e Negócios: manifestação favorável, por meio do voto VO CAIXA/SUATE 160/14, de 21/8/2014, à aprovação do Contrato 21.4793.767.0000001/21, apesar da operação apresentar prazo (48 meses) que, além de ser superior ao prazo médio da carteira, vai de encontro à orientação aprovada pelo CAP em 23/10/2013, conforme destaque de Ata n. 1 da Ata 005/2013, que estabelece a redução para 36 meses dos prazos de concessão para a carteira desta operação; frise-se que consta alerta sobre esta situação em documento que embasa o voto (PS SN Planejamento Financeiro 347/14) ;
c) Giovanni de Carvalho Alves (CPF XXX.750.716-XX) , à época Superintendente Nacional de Média e Grande Empresa, e Antônio Carlos Ferreira (CPF XXX.168.297-XX) , à época Vice-Presidente Corporativo: manifestação favorável, por meio do voto VO CAIXA/SUNGE 237/15, de 15/12/2015, à aprovação do Contrato 21.0263.767.0000003/58, apesar das seguintes desconformidades:
c.1) prazo da operação (84 meses) superior ao prazo médio da carteira, indo de encontro à orientação aprovada pelo CAP em 23/10/2013, conforme destaque de Ata n. 1 da Ata 005/2013, que estabelece a redução para 36 meses dos prazos de concessão para a carteira desta operação; frise-se que consta alerta sobre esta situação em documento que embasa o voto (PS SN Planejamento Financeiro 515/15) ;
c.2) ausência de menção no voto sobre risco de desenquadramento da Caixa frente aos limites de capital estabelecidos pelo Bacen, alerta inserto em documento que o integra (PS Sucor 555/15, emitido em 14/12/2015) ;
c.3) inexistência de previsão normativa para o prazo da operação (total de 84 meses, com 24 meses de carência) , eis que, conforme a norma NT Supla 023/13 da Caixa, o prazo máximo de contratação para o caso em tela seria de 48 meses, e o de carência de 12 meses;
Cumpre observar que uma quarta desconformidade verificada na presente análise, relacionada ao voto do Contrato 21.0263.767.0000003/58, qual seja, a não exigência da apresentação de documentos comprobatórios requeridos pelo Normativo CO012 B, item 3.5.11.2.1, quando da análise das garantias apresentadas, já foi objeto, no relatório de fiscalização, de proposta de audiência dos Srs. Giovanni de Carvalho Alves e Antônio Carlos Ferreira. 
Ainda se avalia que não é oportuno propor nova ação específica para fiscalizar operações de crédito realizadas pela Caixa com grandes corporações, haja vista que, a partir dos resultados de auditoria forense contratada pela Caixa, este Tribunal autuou representação (TC Processo 035.244/2017-8) para tratar as irregularidades noticiadas, dando origem a outras ações de controle específicas para fiscalizar operações financeiras realizadas pela Caixa, motivo pelo qual se avalia que não se mostra oportuno, no momento, propor ação de controle adicional para cuidar da suscitada questão.
Quanto à determinação proposta ao Bacen, conclui-se que não subsiste diante das prescrições da novel Resolução TCU 315/2020. Porém, considerando que compete ao Banco Central regular e supervisionar o sistema financeiro nacional, inclusive mediante aplicação de sanções, conclui-se -se que se deve levar ao conhecimento dessa autarquia os apontados indícios para que possa apurar possíveis infrações ocorridas, nos termos dos arts. 3º e 4° da Lei 13.506/2017, e adotar eventuais medidas de sua alçada. 
Por último, conclui-se que a primeira das determinações indicadas para a Caixa não subsiste diante das prescrições da novel Resolução TCU 315/2020, enquanto que o segundo mandamento dirigido à entidade não se mostra mais oportuno, considerando que a questão envolvida já foi tratada pelo banco e submetida a esta Corte. 
PROPOSTA DE ENCAMINHAMENTO
Ante todo o exposto, submetem-se os autos à consideração superior, propondo dar a seguinte redação à proposta de encaminhamento do relatório de fiscalização, adicionando-se a realização das audiências que constam na conclusão da presente análise sobre os votos que fundamentaram as quatro operações auditadas:
a) com fundamento no art. 37 da Resolução TCU 259/2014 c/c art. 169, inciso V, RI/TCU, apensar os autos do TC Processo 021.266/2016-6 ao presente processo; 
b) com fulcro no art. 47 da Lei 8.443/92, combinado com o art. 252 do Regimento Interno do TCU, converter o presente processo em Tomada de Contas Especial com vistas a apurar o débito decorrente das seguintes irregularidades: 
b.1) em relação ao Contrato 21.0263.777.0000001/77: tarifa de customização de crédito pactuada, nos termos do art. 1º da Resolução do Conselho Diretor n. 5840/2012, em valor a menor do que o estabelecido pelo Normativo CO357, item 3.7.3, com potencial de prejuízo para a Caixa no montante de R$ 2,76 milhões; 
b.2) em relação ao Contrato 21.0263.777.0000001/77: ausência do acionamento da cláusula de vencimento antecipado nos termos art. 1º da Resolução do Conselho Diretor n. 5840/2012, com potencial de prejuízo equivalente à comissão de permanência acrescida da taxa de 2% a.m. Apesar de ter havido descumprimento dessa cláusula, conforme Relatório Técnico n. 0102/2014 (item 3.1) e PA Auditoria Regional Belo Horizonte/MG 0147/17 B (item 4.3.2.4.2) , os gestores da Caixa não exigiram o seu cumprimento; 
b.3) em relação ao contrato 21.0263.767.0000003/58: cobrança da tarifa de customização de crédito, nos termos do art. 1º da Resolução do Conselho Diretor n. 7202/2015, em valor a menor do que o estabelecido pelo Normativo CO357, item 3.7.3, com potencial de prejuízo para a Caixa no montante de R$ 40,45 milhões; 
b.4) em relação ao contrato 21.0263.767.0000003/58: descumprimento da cobrança de encargos moratórios, nos termos da cláusula décima oitava da Cédula de Crédito Bancário da operação, com potencial de prejuízo para a Caixa no montante de R$ 5,42 milhões. 
c) realizar a audiência dos gestores da Caixa Econômica Federal identificados a seguir, para que, em quinze dias, apresentem razões de justificativas em relação à prática dos seguintes atos: 
c.1) Alexsandro Ramlov de Araújo (CPF XXX.015.959-XX) : manifestação favorável, por meio do "PS SN Média e Grande Empresa 094/2012" de 14/03/2012, à celebração do Contrato 21.0263.777.0000001/77, apesar da inexistência das garantias adicionais requeridas pelo Normativo CO357, item 3.5.2.1, e de não terem sido realizadas as análises requeridas;
c.2) Giovanni de Carvalho Alves  (CPF XXX.750.716-XX) : 
c.2.1) manifestação favorável, por meio do "PS SN Média e Grande Empresa 094/2012" de 14/03/2012, à celebração do Contrato 21.0263.777.0000001/77, apesar da inexistência das garantias adicionais requeridas pelo Normativo CO357, item 3.5.2.1, e de não terem sido realizadas as análises requeridas;
c.2.2) manifestação favorável, por meio do voto VO CAIXA/SUNGE 237/15, de 15/12/2015, à aprovação do Contrato 21.0263.767.0000003/58, apesar das seguintes desconformidades:
i) não exigência da apresentação de documentos comprobatórios requeridos pelo Normativo CO012 B, item 3.5.11.2.1, quando da análise das garantias apresentadas no âmbito do Contrato 21.0263.767.0000003/58; 	
ii) prazo da operação (84 meses) superior ao prazo médio da carteira, indo de encontro à orientação aprovada pelo CAP em 23/10/2013, conforme destaque de Ata n. 1 da Ata 005/2013, que estabelece a redução para 36 meses dos prazos de concessão para a carteira desta operação; frise-se que consta alerta sobre esta situação em documento que embasa o voto (PS SN Planejamento Financeiro 515/15) ;
iii) ausência de menção no voto sobre risco de desenquadramento da Caixa frente aos limites de capital estabelecidos pelo Bacen, alerta inserto em documento que o integra (PS Sucor 555/15, emitido em 14/12/2015) ;
iv) inexistência de previsão normativa para o prazo da operação (total de 84 meses, com 24 meses de carência) , eis que, conforme a norma NT Supla 023/13 da Caixa, o prazo máximo de financiamento para o caso em tela seria de 48 meses, e o de carência de 12 meses;
c.3) Adriana de Almeida (CPF XXX.174.718-XX) : manifestação, por meio do "PA CN Risco de Crédito 164/12 - RETIFICADO", pela viabilidade do projeto que culminou na celebração do Contrato 21.0263.777.0000001/77, sem terem recebido o referido projeto, em desacordo com os preceitos estabelecidos no Normativo CO357, itens 1.2.2.4 e 1.2.2.5;
c.4) Marcos Roberto da Silva (CPF XXX.153.809-XX) : manifestação, por meio do "PA CN Risco de Crédito 164/12 - RETIFICADO", pela viabilidade do projeto que culminou na celebração do Contrato 21.0263.777.0000001/77, sem terem recebido o referido projeto, em desacordo com os preceitos estabelecidos no Normativo CO357, itens 1.2.2.4 e 1.2.2.5; 
c.5) José Henrique Marques da Cruz (CPF XXX.094.807-XX) : 
c.5.1) manifestação favorável, por meio do voto VO CAIXA/SN Gestão da Área E (São Paulo) 120/12, de 20/3/2012, à aprovação do Contrato 21.0263.777.0000001/77, apesar da inexistência das garantias adicionais requeridas pelo Normativo CO357, item 3.5.2.1, e da ausência de análise de viabilidade do investimento, prescrita nos itens 1.2.2.4 e 1.2.2.5 do referido normativo;
c.5.2) manifestação favorável, por meio do voto VO CAIXA/SUATE 160/14, de 21/8/2014, à aprovação do Contrato 21.4793.767.0000001/21, apesar da operação apresentar prazo (48 meses) que, além de ser superior ao prazo médio da carteira, vai de encontro à orientação aprovada pelo CAP em 23/10/2013, conforme destaque de Ata n. 1 da Ata 005/2013, que estabelece a redução para 36 meses dos prazos de concessão para a carteira desta operação; frise-se que consta alerta sobre esta situação em documento que embasa o voto (PS SN Planejamento Financeiro 347/14) ;
c.6) Arlete da Silva (CPF XXX.725.888-XX) : manifestação favorável, por meio do voto VO CAIXA/SN Gestão da Área E (São Paulo) 120/12, de 20/3/2012, à aprovação do Contrato 21.0263.777.0000001/77, apesar da inexistência das garantias adicionais requeridas pelo Normativo CO357, item 3.5.2.1, e da ausência de análise de viabilidade do investimento, prescrita nos itens 1.2.2.4 e 1.2.2.5 do referido normativo;
c.7) Luiz Carlos Costa Formigari (CPF XXX.576.959-XX) : manifestação favorável, por meio do voto VO CAIXA/SUATE 160/14, de 21/8/2014, à aprovação do Contrato 21.4793.767.0000001/21, apesar da operação apresentar prazo (48 meses) que, além de ser superior ao prazo médio da carteira, vai de encontro à orientação aprovada pelo CAP em 23/10/2013, conforme destaque de Ata n. 1 da Ata 005/2013, que estabelece a redução para 36 meses dos prazos de concessão para a carteira desta operação; frise-se que consta alerta sobre esta situação em documento que embasa o voto (PS SN Planejamento Financeiro 347/14) ;
c.8) Antônio Carlos Ferreira (CPF XXX.168.297-XX) : manifestação favorável, por meio do voto VO CAIXA/SUNGE 237/15, de 15/12/2015, à aprovação do Contrato 21.0263.767.0000003/58, apesar das seguintes desconformidades:
i) não exigência da apresentação de documentos comprobatórios requeridos pelo Normativo CO012 B, item 3.5.11.2.1, quando da análise das garantias apresentadas no âmbito do Contrato 21.0263.767.0000003/58; 	
ii) prazo da operação (84 meses) superior ao prazo médio da carteira, indo de encontro à orientação aprovada pelo CAP em 23/10/2013, conforme destaque de Ata n. 1 da Ata 005/2013, que estabelece a redução para 36 meses dos prazos de concessão para a carteira desta operação; frise-se que consta alerta sobre esta situação em documento que embasa o voto (PS SN Planejamento Financeiro 515/15) ;
iii) ausência de menção no voto sobre risco de desenquadramento da Caixa frente aos limites de capital estabelecidos pelo Bacen, alerta inserto em documento que o integra (PS Sucor 555/15, emitido em 14/12/2015) ;
iv) inexistência de previsão normativa para o prazo da operação (total de 84 meses, com 24 meses de carência) , eis que, conforme a norma NT Supla 023/13 da Caixa, o prazo máximo de financiamento para o caso em tela seria de 48 meses, e o de carência de 12 meses;
d) levar ao conhecimento do Banco Central do Brasil o achado de auditoria II.1 inserto no relatório de fiscalização, que constatou indícios de favorecimento a empresas do grupo J&F em operações de crédito da Caixa Econômica Federal, verificando-se critérios e taxas de juros pactuadas, respectivamente, irregulares e menores que as observadas no Sistema Financeiro Nacional, para que essa autarquia possa apurar possíveis infrações ocorridas, nos termos dos arts. 3º e 4° da Lei 13.506/2017, e adotar medidas de sua alçada [anexar cópia da peça 83 ao ofício de comunicação]; 
e) classificar como sigilosas as informações constantes das peças 35 a 41; 43 a 58; 62 a 65; 69 a 72; e 75 a 81 deste processo, em conformidade com a classificação atribuída na origem, nos termos do artigo 6º da Resolução TCU 294/2013; 
f) remeter cópia do Acórdão que sobrevier, acompanhado do Relatório e do Voto que o fundamentarem: 
f.1) ao Ministério Público Federal, para que adote as medidas que julgar oportunas e convenientes; 
f.2) à Caixa Econômica Federal, para as providências cabíveis; 
f.3) ao Ministério da Fazenda, para conhecimento; 
f.4) ao Banco Central do Brasil, para as providências cabíveis; 
f.5) à Comissão de Finanças e Tributação da Câmara dos Deputados para ciência dos resultados desta fiscalização."
É o Relatório.

Andre Luiz Viviani de Abreu (116896/OAB-RJ) e outros, representando Caixa Econômica Federal.

Não atuou.

RELATÓRIO DE AUDITORIA. OPERAÇÕES FINANCEIRAS REALIZADAS PELA CAIXA ECONÔMICA FEDERAL COM EMPRESAS INTEGRANTES DO GRUPO J&F. FRAGILIDADES NA POLÍTICA CREDITÍCIA, NO PROCESSO DE CONTRATAÇÃO E DE ACOMPANHAMENTO DE OPERAÇÕES DE CRÉDITO. PARECERES TÉCNICOS FAVORÁVEIS CONTRÁRIOS ÀS NORMAS ACARRETARAM PREJUÍZOS À ENTIDADE. VOTOS QUE LEVARAM AS OPERAÇÕES À APRECIAÇÃO DO CONSELHO DIRETOR DESCONSIDERARAM ALERTAS DA EQUIPE TÉCNICA. CONVERSÃO DO PROCESSO EM TOMADA DE CONTAS ESPECIAL. AUDIÊNCIA DOS RESPONSÁVEIS.

RELATÓRIO DE AUDITORIA (RA)

Secretaria de Controle Externo do Sistema Financeiro Nacional e dos Fundos de Pensão (SecexFinanças).

Inicialmente, registro que atuo nos presentes autos por força do art. 152 do Regimento Interno do TCU (RI/TCU) .
2.	A fiscalização em tela constitui parte integrante do conjunto de auditorias realizadas conforme estabelecido no item 9.2.1 do Acórdão 1670/2017-TCU-Plenário, de relatoria do Ministro José Múcio Monteiro, o qual determinou a realização de auditorias de conformidade, segregadas por unidades jurisdicionadas, na Caixa Econômica Federal, no Banco do Brasil S.A., no Banco Nacional de Desenvolvimento Econômico e Social, no Banco da Amazônia e no Banco do Nordeste S.A. O referido decisum foi exarado no âmbito do TC Processo 014.732/2017-3, processo que tratou de solicitação da Comissão de Finanças e Tributação da Câmara dos Deputados.
3.	Estes autos tratam especificamente da análise das operações financeiras realizadas pela Caixa Econômica Federal (Caixa) com empresas integrantes do grupo J&F, para avaliar se houve inobservância às normas aplicáveis, bem como a razoabilidade dos critérios utilizados na aprovação/acompanhamento destas operações. Esse trabalho foi realizado entre 1/8/2017 e 15/12/2017.
4.	Diante da grande quantidade de operações de crédito realizadas pela Caixa com empresas do grupo J&F, a equipe de fiscalização selecionou e analisou quatro operações, e verificou que, em diversos documentos que forneceram fundamentos à tomada de decisão final acerca da aprovação dessas operações, houve alertas sobre: i) pouco equilíbrio da relação risco x retorno; ii) risco de refinanciamento; iii) riscos de desenquadramento frente aos limites de capital estabelecidos pelo Banco Central do Brasil (Bacen) ; iv) não encaminhamento de projetos; v) não encaminhamento de documentos necessários para se avaliar as garantias; e vi) inexistência de parâmetro para apurar a adequabilidade de margem líquida.
5.	O relatório de fiscalização (peça 83) apontou as seguintes irregularidades: i) fragilidades na política creditícia; e ii) fragilidades no processo de contratação e de acompanhamento de operações de crédito. Diante desses achados de auditoria, a equipe de fiscalização propôs, em síntese, a conversão dos autos em tomada de contas especial, a audiência de alguns gestores, bem como determinações corretivas à Caixa e ao Bacen.
6.	Apesar da existência dos alertas supramencionados, na maioria dos casos não foram sequer mencionados nos votos que levaram as operações à apreciação do Conselho Diretor da Caixa. Assim, determinei, em Despacho à peça 93, que a unidade técnica verificasse e analisasse como foi tratada a responsabilidade do Vice-Presidente que elaborou o voto que fundamentou a aprovação de cada operação, a fim de subsidiar eventual chamada em audiência. Relembro que a unidade técnica já havia proposto que os técnicos da entidade que elaboraram pareceres favoráveis à aprovação das operações analisadas, mesmo não possuindo os documentos necessários ou contrariando normativos internos do banco, fossem chamados em audiência.
7.	Agora, após receber a instrução complementar da SecexFinanças em meu Gabinete, a qual incorporei, na íntegra, ao Relatório precedente, passo a analisar a responsabilização dos gestores responsáveis pelas irregularidades constatadas em cada uma das quatro operações integrantes da amostra da equipe de auditoria. 
*
8.	Inicio pelo Contrato 21.0263.777.0000001/77, referente a um empréstimo de R$ 300 milhões, efetuado em 2012, cujo objetivo era fazer frente aos investimentos iniciais no projeto para instalação da fábrica para produção de celulose da empresa Eldorado, controlada indireta da J&F. Nessa operação foram constatadas irregularidades na garantia exigida, na apresentação de estudo de viabilidade do projeto, na definição do percentual da tarifa de customização, quando da aprovação da operação, e no cumprimento de cláusula de vencimento antecipado, quando da realização de seu monitoramento.
9.	O relatório de auditoria (peça 83, itens 103 e 110) especificou a responsabilidade dos seguintes técnicos da Caixa, tomando como critério o normativo interno da própria Caixa Econômica Federal, nominado CO357 v.019 - Crédito Especial Empresas - Grandes Corporações - Investimentos (peça 36) :
a) 	Alexsandro Ramlov de Araújo e Giovanni de Carvalho Alves, por terem se manifestado favoravelmente à celebração do ajuste, apesar da inexistência das garantias adicionais requeridas pelo normativo CO357 v.019, item 3.5.2.1 (cessão/penhor dos direitos creditícios das receitas oriundas do projeto associado ao penhor de ações da empresa) , e de não terem sido realizadas as análises requeridas;
b)	Adriana de Almeida e Marcos Roberto da Silva, por terem se manifestado pela viabilidade do projeto que culminou na celebração do ajuste, sem terem recebido o referido projeto, agindo, dessa forma, sem respaldo técnico e contrariando o normativo CO357 v.019, itens 1.2.2.4 e 1.2.2.5.
10.	No que tange à questão do percentual da tarifa de customização, a equipe de auditoria calculou que o correto a ser adotado, conforme o normativo CO357 v.019, item 3.7.3, deveria ser 1,82%. Porém, no ajuste analisado, a Caixa utilizou o percentual de 0,90% (peça 83, itens 111 e 112) , sem apresentar justificativas pertinentes. Tal atitude pode ter causado prejuízos ao banco na ordem de R$ 2,76 milhões, o que embasa a proposta da unidade técnica de converter o presente processo em tomada de contas especial, a qual, de antemão, já manifesto minha adesão.
11.	Ademais, outra irregularidade nesse mesmo contrato pode ter acarretado dano adicional à entidade. No ajuste havia cláusula de covenant[footnoteRef:2], segundo a qual a J&F não poderia efetuar alteração em sua composição societária e de suas controladas sem a anuência da Caixa e que, se descumprida, implicaria o vencimento antecipado da dívida.  [2:  cláusulas contratuais de garantia que, se descumpridas, implicam vencimento antecipado da dívida] 
12.	Verifico que, tanto o Relatório Técnico 0102/2014 (peça 44, p.81) , quanto notícias publicadas na mídia em 2017, afirmaram que teria havido alterações na composição societária da empresa e de suas controladas, sem a anuência do banco, o que motivaria o acionamento da referida cláusula. Entretanto, os gestores da Caixa permaneceram inertes, não tendo acionado o covenant1. Houve, dessa forma, prejuízo equivalente à comissão de permanência acrescida da taxa de 2% a.m, a que estaria sujeito a tomadora, caso a cláusula houvesse sido acionada. Tal prejuízo deverá ser devidamente quantificado após a conversão destes autos em tomada de contas especial.
13.	No que pertine à responsabilização do Vice-Presidente e do Superintendente que assinaram o voto que fundamentou a aprovação do Contrato 21.0263.777.0000001/77, a unidade técnica assim se manifestou (peça 98) :
"14.	Compulsando o voto que fundamentou a aprovação desta operação de crédito, constata-se que seus signatários não assinalaram duas falhas verificadas pela equipe de auditoria nos documentos que serviram de apoio à opinião submetida ao Conselho Diretor que resultou na aprovação deste financiamento em dissonância com normativos da Caixa.
15.	Com efeito, consta no documento "PA CN Risco de Crédito 0164/12 Retificado", que integra o referido voto, que o financiamento em tela consiste numa operação de Project Finance[footnoteRef:3], para a qual foram previstas garantias exclusivamente do tipo fidejussórias, representadas pelo aval dos sócios da contratante (peça 55, p. 14) .  [3:  modalidade de estruturação financeira para a realização de projetos de grande porte, onde a principal fonte de receita para o pagamento do serviço da dívida de seu financiamento e do produto ou serviço resultante vem do fluxo de caixa gerado pela sua própria operação] 
16.	Acontece que a garantia estipulada está em desacordo com o item 3.5.2.1 do Normativo CO357 - Crédito Especial Empresas - Grandes Corporações - Investimentos (peça 36, p. 12) , pois prevê que, "nos casos de Project Finance2 é exigida ainda como garantia adicional a cessão/penhor de direitos creditórios e/ou emergentes das receitas oriundas do projeto associado ao penhor de ações da empresa".
17.	Ademais, verificou-se em outro documento integrante do voto (PS SN Média e Grande Empresa 094/2012) , que, de acordo com a Ata n. 057, de 20/5/2009, a estruturação da garantia deve ter a concordância da Superintendência Nacional da Área de vinculação e do gestor do produto/relacionamento (peça 55, p. 38) . 
18.	Porém, os referidos gestores/áreas, mesmo não realizando qualquer análise sobre a estruturação da garantia, manifestaram-se favoravelmente à proposta ao assinarem o mencionado documento "PS SN Média e Grande Empresa 094/2012", sem observarem a exigência de garantia adicional ao aval dos sócios.
19.	A segunda falha verificada em documentos que dão suporte ao voto refere-se à ausência de estudo de viabilidade do projeto. O documento "PA CN Risco de Crédito 164/12 - Retificado" relata que, em que pese a operação ser de Project Finance2, não foi encaminhado o projeto para análise da viabilidade do investimento (peça 55, p. 15) . 
20.	Já o Normativo CO357, em seus itens 1.2.2.4 e 1.2.2.5 (peça 36, p. 5) , estabelece que "as operações do tipo Project Finance2 são caracterizadas pela capacidade de pagamento dos ativos gerados com a atividade relacionada ao projeto (...) " e "pela necessidade de avaliações técnicas relativas aos riscos de implantação do projeto, viabilidade econômico-financeira, necessidade de estabelecimento de covenants para mitigação de riscos (...) ". 
21.	Como bem observado no relatório de fiscalização, a análise de viabilidade econômicofinanceira visa aferir se um determinado investimento é viável ou não para o tomador, e se o retorno esperado é suficiente para garantir a cobertura dos riscos a serem assumidos pela instituição financeira quando da concessão de recursos. 
22.	Sem análise da projeção de receitas, custos, despesas, investimentos e fluxos de caixa do projeto, não há como se precificar os riscos envolvidos com eventual transação, haja vista ela estar atrelada ao projeto, conforme estabelece o referido normativo. 
23.	Não obstante, ao arrepio dos apontados dispositivos normativos, a área de risco da Caixa apresentou avaliação de viabilidade da operação com base apenas no "corporativo da Companhia" (item 4.1, PA CN Risco de Crédito 164/12 - retificado, peça 55, p. 15) . 
24.	Considerando que as duas falhas acima apontadas, verificadas em documentos que integram o voto, são de fácil percepção para quem ocupa a alta administração da Caixa, entende-se que seus signatários, os Srs. José Henrique Marques da Cruz, à época Vice-Presidente Atendimento, Distribuição e Negócios, e Arlete da Silva, à época Superintendente Nacional Gestão da Área E (São Paulo) , ao não observarem as desconformidades, contribuíram para a aprovação irregular da operação pelo Conselho Diretor, motivo pelo qual se deve chamá-los em audiência para que possam apresentar suas razões de justificativa acerca de suas condutas irregulares."  (grifei) 
14.	De acordo com a análise acima efetuada, restou evidenciado que nem a Sra. Arlete da Silva, à época Superintendente Nacional Gestão da Área E (São Paulo) , nem o Sr. José Henrique Marques da Cruz, à época Vice-Presidente Atendimento, Distribuição e Negócios, tiveram o devido zelo no sentido de dar notícia, no voto apresentado ao Conselho Diretor da instituição, das irregularidades referentes à estruturação da garantia e ao estudo de viabilidade da operação, o que justifica seu chamamento aos autos, a fim de apresentarem suas razões de justificativa para tais condutas.
*
15.	Na sequência, passo à análise do Contrato 21.3262.767.0000007/25, celebrado em 2013, por meio do qual a Caixa concedeu à empresa Vigor Alimentos S/A um empréstimo de R$ 150 milhões, na modalidade crédito especial Grandes Empresas, com o intuito de atender à necessidade de capital de giro. 
16.	Nesse ajuste, a unidade técnica pontuou que "a taxa de juros aplicada destoa de operações semelhantes realizadas pela própria instituição financeira, haja vista que os juros pactuados foram menores que em outras operações de crédito contratadas por empresas que apresentam o mesmo ou melhor rating[footnoteRef:4]".  [4:  opinião de uma agência de classificação de risco sobre a capacidade e a vontade de um emissor (país, empresa ou entidade subnacional) em honrar seus compromissos financeiros, integralmente e no prazo determinado] 
17.	Para melhor ilustrar como a operação com a J&F recebeu tratamento diferenciado que se refletiu na diferença nas taxas praticadas em operações similares realizadas pela Caixa, transcrevo a Tabela 7 constante do relatório de fiscalização (peça 83, p. 14) :
Tabela 7- Operações semelhantes à operação 21.3262.767.0000007/25
	Instituição Financeira
	Modalidade de Crédito
	Valor (R$) 
	Rating
	Taxa de Juros

	Caixa
	206
	150.000.000,00
	 B
	11,10%

	Caixa
	206
	 112.124.799,74 
	AA
	12,01%

	Caixa
	206
	 140.000.000,00 
	 C
	20,46%

	Caixa
	206
	 600.000.000,00 
	 A
	20,53%

	Caixa
	206
	 200.000.000,00 
	 B
	20,58%

	Caixa
	206
	 400.000.000,00 
	 B
	20,91%

	Caixa
	206
	 200.000.000,00 
	 B
	20,94%

  Fonte: Bacen
18.	Observo que a operação em tela foi realizada com taxa de juros (11,1%) inferior a outra realizada com empresa detentora de rating3 AA (12,01%) , bem superior ao rating3 B da empresa Vigor. Para empresas com rating3 B, a taxa de juros empregada estava na casa dos 20%.
19.	A unidade técnica analisou tal situação da seguinte maneira (peça 98) :
"28.	 Para tratar estes indícios, no sentido de que os gestores da Caixa Econômica Federal descumpriram normas de cautela quando da realização de operações de crédito com as empresas do grupo J&F, haja vista que os critérios e as taxas de juros pactuadas com as referidas operações foram, respectivamente, irregulares e menores que as observadas no Sistema Financeiro Nacional (SFN) , concluiu-se na fiscalização, considerando que as Resoluções do Conselho Monetário Nacional (CMN) e as Circulares do Banco Central do Brasil estabelecem princípios e limites que visam resguardar um nível mínimo de segurança que possa garantir a perenidade e a credibilidade das instituições financeiras nacionais, que se deve demandar a atuação daquela autarquia como regulador e supervisor do SFN, haja vista: i) ser o órgão competente para aplicar penalizações às instituições financeiras quando, entre outros, elas realizarem operações de crédito em preços destoantes dos praticados pelo mercado, em prejuízo próprio ou de terceiros, nos termos da Lei 13.506/2017; ii) dispor, diferentemente desta Corte, de diversas informações de operações financeiras celebradas por outros bancos, as quais podem ser comparáveis com as em análise; iii) a análise realizada pelo TCU ter sido restrita a apenas quatro operações financeiras e existir indícios de que a fragilidade constatada não se restringia apenas às operações celebradas com empresas do Grupo J&F (peça 83, p. 19) . (...) 
32.	(...) considerando que compete ao Banco Central regular e supervisionar o sistema financeiro nacional, inclusive mediante aplicação de sanções, nos termos dos arts. 3º e 4° da Lei 13.506/2017, entende-se que se deve levar ao conhecimento dessa autarquia os apontados indícios para a adoção das medidas de sua alçada."  (grifei) .   
20.	Considerando que a novel Resolução-TCU 315/2020 estabeleceu regras mais restritivas para a emissão de determinações aos órgãos e entidades da Administração Pública Federal, a unidade técnica propõe levar ao conhecimento do Bacen que, no âmbito da presente auditoria foram encontrados indícios de favorecimento a empresas do grupo J&F em operações de crédito da Caixa, verificando-se critérios e taxas de juros pactuadas, respectivamente, irregulares e menores que as observadas no Sistema Financeiro Nacional (peça 83, achado II.1) , para que aquela autarquia possa apurar possíveis infrações ocorridas, nos termos dos arts. 3º e 4° da Lei 13.506/2017, e adotar medidas de sua alçada.
21.	Constato que há diversos precedentes neste Tribunal que levaram ao conhecimento de órgãos e entidades da Administração Pública Federal fatos e informações de seu interesse, relacionados a irregularidades cometidas em sua área de atuação e que poderiam levá-los a adotar providências no sentido de mitigar ou sanar os problemas relatados. Tal é o caso dos Acórdão 2502/2020-TCU-Plenário (rel. Min. Walton Alencar Rodrigues) , 6.578/2019 - TCU - 1ª Câmara (rel. Min. Augusto Sherman Cavalcanti) , 637/2018 - TCU - Plenário (rel. Min. Walton Alencar Rodrigues) e 3.541/2017 - TCU - 2ª Câmara (rel. Min. Aroldo Cedraz) .
22.	Assim, tendo em vista que a matéria é de competência do Bacen, autarquia reguladora do Sistema Financeiro Nacional, acedo à proposta da unidade técnica de levar o assunto a seu conhecimento, encaminhando-lhe cópia do relatório de auditoria, a fim de que tome as providências que considerar necessárias.
*
23.	Trato, agora, do Contrato 21.4793.767.0000001/21, celebrado em 2014, por meio do qual a Caixa concedeu ao conglomerado J&F Participações S/A um empréstimo de R$ 300 milhões, na modalidade crédito especial Grande Empresas, para suprir necessidade de capital de giro. 
24.	Conforme demonstrado pela unidade técnica na Tabela 8 do Relatório de Fiscalização (peça 83) transcrita a seguir, a operação realizada, apesar de apresentar risco "A", foi contratada com taxa de juros similar às de risco "AA", contrariando a teoria financeira de risco x retorno.
Tabela 8- Operações semelhantes à operação 21.4793.767.0000001/21
	Instituição Financeira
	Modalidade de Crédito
	Valor (R$) 
	Rating
	Taxa de Juros

	A
	216
	 100.000.000,00 
	AA
	12,81%

	B
	216
	 100.000.000,00 
	AA
	13,47%

	C
	216
	 100.000.000,00 
	AA
	13,74%

	D 
	216
	 100.000.000,00 
	AA
	13,74%

	E
	216
	 100.428.140,00 
	AA
	13,94%

	F
	216
	 100.000.000,00 
	AA
	14,06%

	G
	216
	 100.000.000,00 
	AA
	14,06%

	H
	216
	 250.000.000,00 
	AA
	14,31%

	I
	216
	 100.000.000,00 
	AA
	14,31%

	J
	216
	 100.000.000,00 
	AA
	14,31%

	K
	216
	 100.000.000,00 
	AA
	14,31%

	L
	216
	 188.461.538,00 
	AA
	14,31%

	M
	216
	 100.000.000,00 
	AA
	14,31%

	N
	216
	 250.000.000,00 
	AA
	14,31%

	O
	216
	 250.000.000,00 
	AA
	14,31%

	Caixa
	216
	 300.000.000,00 
	 A
	14,33%

	P
	216
	 250.000.000,00 
	AA
	14,56%

	Q
	216
	 130.769.231,00 
	AA
	14,56%

	R
	216
	 250.000.000,00 
	AA
	14,56%

  Fonte: Bacen
25.	Além disso, ao examinar os documentos que integram o voto que embasou a aprovação da operação no Conselho Diretor da Caixa, a unidade técnica constatou (peça 98, item 33) a existência de alerta de que a contratação da operação proposta no prazo de 48 meses para pagamento, superior ao prazo médio da carteira ativa, não contribuía para o cumprimento de orientação interna que determinava a redução do prazo máximo para 36 meses (peça 57, p. 56) .
26.	Destaco os seguintes pontos da análise da SecexFinanças (peça 98) :
"34.	Não obstante este evidente alerta acerca do descumprimento da citada orientação, que causaria descasamento de prazo na carteira, os signatários do voto dirigido ao Conselho Diretor para aprovação do financiamento nem ao menos mencionaram este fato, ficando silentes quanto a este aspecto. 
35.	Frise-se que a equipe de auditoria verificou (peça 83, p. 15) a existência de alertas no mesmo sentido em outros documentos elaborados por áreas técnicas da instituição, a exemplo da NT Supla 023/13 (peça 62, p.61) , que, em diversos trechos, evidencia a possibilidade de ocorrência de irregularidade em sua política creditícia, com impacto nos seus resultados financeiros, quais sejam: 
 (...) 
2.1 O crescimento do volume de crédito ao segmento de MGE e PJ Pública não vem ocorrendo com equilíbrio em termos de A&LM dada a constatação de grandes concentrações de volumes nas faixas mais baixas de remuneração e nos prazos mais longos de concessão, conforme destacado a seguir: 
 (...) 
2.2 Tal cenário denota uma relação risco x retorno pouco equilibrada, fomentada pela baixas correlações observadas entre a taxa de juros das operações com as variáveis e rating: 
 (...) 
3.2 O gráfico abaixo demonstra o risco ao qual a CAIXA está sujeita com o gap de prazo da configuração da carteira II - Atacado do crédito livre, visto que o funding[footnoteRef:5] apresenta prazo médio de aproximadamente 20 meses e a aplicação mostra prazo de contratação muito superior, o que representa um risco de refinanciamento. (grifos acrescidos)  [5:  captação de recursos financeiros para o investimento específico pré-acordado de uma empresa] 
36.	Considerando que não consta no voto nenhuma menção ao apontado alerta inserto no documento que o integra "PS SN Planejamento Financeiro 347/14", no sentido de que a operação, que tem prazo de 48 meses, vai de encontro à orientação aprovada pelo CAP em 23/10/2013, conforme destaque de Ata n. 1 da Ata 005/2013, quanto à redução para 36 meses dos prazos de concessão para as carteiras I e II, entende-se que se deve chamar em audiência os signatários do voto, os Srs. Luiz Carlos Costa Formigari e José Henrique Marques da Cruz, para que possam apresentar suas razões de justificativa acerca de suas condutas irregulares que contribuíram com o aumento do risco no gerenciamento das carteiras administradas."  (grifei) 
27.	Verifico que a aprovação do certame deixou de considerar o aumento do risco nas carteiras administradas da Caixa por oferecer prazos mais longos para pagamento do que os prazos máximos estabelecidos pelos normativos internos do banco. Assim, ao assinarem o voto sem levarem em consideração o alerta mencionado pela área técnica, o Sr. José Henrique Marques da Cruz, na qualidade de Vice-Presidente de Atendimento, Distribuição e Negócios da Caixa, e o Sr. Luiz Carlos Costa Formigari, Superintendente Nacional Gestão da Área E (São Paulo) , tornaram-se diretamente responsáveis pelo incremento do risco, o que justifica serem chamados em audiência nestes autos, a fim de que apresentem as razões motivadoras de tal conduta.
*
28.	Por último, passo a analisar o Contrato 21.0263.767.0000003/58, firmado em 2015, por meio do qual a Caixa concedeu ao conglomerado J&F Participações S/A um empréstimo de R$ 2,75 bilhões, para dar início aos investimentos vinculados à aquisição do controle acionário da empresa Alpargatas S.A.
29.	No Relatório de Fiscalização à peça 83, a equipe de auditoria constatou que houve irregularidades na comprovação das garantias apresentadas para a efetivação da operação, não tendo sido efetuada de acordo com os normativos da instituição, sendo que os avalistas não apresentaram nenhum documento que comprovassem seus bens. Para aprovar o empréstimo, de forma inusitada e "carente de qualquer tecnicidade e ao arrepio da norma interna", a própria Caixa realizou uma estimativa do patrimônio dos sócios da tomadora com base no "conhecimento coletivo" e na "Revista Forbes". Transcrevo a relação de documentos que seriam necessários para mensuração de valor dos bens patrimoniais a serem dados como garantia, segundo o previsto no Normativo CO012 B (item 3.5.11.2.1) , peça 46, p. 15: 
"a) cópia do recibo de IPTU, ITBI ou ITR (no caso de imóvel rural) ou laudo de avaliação da engenharia da Caixa, emitido no máximo há 180 dias;  
b) pelos extratos bancários dos depósitos, das aplicações financeiras e da previdência privada, emitido no máximo há 30 dias; 
c) pelos certificados de registros de propriedade de veículos automotores, de aeronaves e de embarcações emitidos pelos órgãos competentes; e 
d) pela Declaração do Imposto de Renda Pessoa Física do último exercício, com comprovante de transmissão eletrônica ou entrega à SRF/MF, para pessoa física ou pelas Demonstrações Financeiras do último exercício fiscal, para Pessoa Jurídica."
30.	Ademais, verifico que os gestores da Caixa não analisaram nem mesmo os efeitos da concentração das garantias, o que ocorre quando uma mesma garantia serve a diversas operações. Em diversas operações de crédito realizadas com empresas do grupo, também havia, dentre as garantias, o aval dos sócios. Não foi considerada a possível diminuição da robustez das garantias aceitas pela instituição.
31.	Por não exigirem tais documentos comprobatórios e realizarem uma estimativa do patrimônio dos avalistas, sem considerar os efeitos da concentração das garantias, a unidade técnica propôs chamar em audiência os Srs. Giovanni Carvalho Alves e Antônio Carlos Ferreira, signatários do documento "VO CAIXA/SUNGE 237/15", item 3.4.2, (peça 45, p. 14) . 
32.	Constato que os mesmos responsáveis assinaram o voto condutor da aprovação do negócio e por isso, incorreram em outras irregularidades detalhadas na análise complementar da unidade técnica à peça 98:
"39.	Também se verifica que os signatários do voto não fazem nenhuma alusão a alerta inserto na documentação que o fundamenta, acerca da piora do descasamento de prazo da carteira de crédito na qual se enquadra o financiamento ao se efetivar o discutido contrato.
40.	Com efeito, consta no "PS SN Planejamento Financeiro 515/15" (peça 78, p. 41) que o prazo médio da carteira ativa e da carteira passiva é de 37 e 22 meses, respectivamente, e o descasamento de prazo da carteira é negativo em 15 meses, assim, como a operação proposta possui prazo (84 meses) superior à média da carteira ativa, a sua aceitação não resultaria numa redução de gap. (...) 
42.	Considerando que não consta no voto nenhuma menção ao apontado alerta inserto no documento que o integra "PS SN Planejamento Financeiro 515/15", no sentido de que a efetivação da operação, que tem prazo de 84 meses, vai de encontro à orientação aprovada pelo CAP em 23/10/2013, conforme destaque de Ata n. 1 da Ata 005/2013, quanto à redução para 36 meses dos prazos de concessão para as carteiras I e II, entende-se que se deve chamar em audiência os signatários do voto, os Srs. Giovanni Carvalho Alves e Antônio Carlos Ferreira, para que possam apresentar suas razões de justificativa acerca de suas condutas irregulares que contribuíram com o aumento do risco no gerenciamento das carteiras administradas.        
43.	Uma terceira falha no voto refere-se a outra ressalva inserta em documento que fundamentou o voto (no PS Sucor 555/15, peça 78, p. 37) que foi ignorada pelos signatários, acerca de risco de desenquadramento frente aos limites de capital estabelecidos pelo Bacen, conforme constatado pela equipe de auditoria (peça 83, p. 15-16) , in verbis:
66. No mesmo sentido, cabe mencionar outro documento elaborado por unidade técnica da instituição - PS Sucor 555/15, emitido em 14/12/2015, peça 78, p. 37- o qual analisou o risco da quinta operação da amostra selecionada (Contrato 21.0263.767.0000003/58) , tendo relatado que "com a aprovação da operação, em hipótese de default do grupo, os indicadores de capital seriam reduzidos na ordem de 2,92 p.p., suficiente para desenquadrar a Caixa frente aos limites mínimos de capital estabelecidos pelo BACEN" (grifos nossos) . 
67. Apesar de o alerta ter deixado evidente os enormes riscos assumidos se a operação fosse efetivada, ele sequer foi mencionado no voto encaminhado para a apreciação do Conselho Diretor da instituição (item 4.3.3.3.2, PA Auditoria Regional Belo Horizonte/MG 0147/17 B - Parte 2 - peça 76, p. 2) . 
44.	Esta ausência de manifestação no voto sobre o referido risco também deve ser objeto de audiência dos signatários do inquinado voto. 
45.	Por fim, os responsáveis signatários do voto opinaram pela efetivação de uma operação com prazo de 84 meses, sendo que inexiste previsão normativa para aprovação de uma operação financeira com estas características, eis que, conforme a norma NT Supla 023/13 da Caixa, o prazo máximo de contratação é de 48 meses e o de carência de 12 meses. (...) 
47.	O voto favorável à aprovação deste prazo anômalo de 84 meses sem previsão normativa também deve ensejar a audiência de seus autores."  (grifei) 
33.	Portanto, além de não exigirem os documentos necessários para a comprovação da garantia da operação, os responsáveis votaram pela aprovação da operação com prazo de pagamento duas vezes maior que o máximo permitido pelas normas internas da Caixa, sem alertar o Conselho Diretor de que a operação aumentaria sensivelmente o risco de o banco vir a não mais cumprir os índices de capital estabelecidos pelo Bacen, em caso de falência dos tomadores do empréstimo. 
34.	Devido a tudo o que foi exposto acima, acedo à proposta de realizar a audiência dos referidos gestores.
35.	Ademais, o referido certame ainda apresenta outras duas irregularidades que justificam a conversão do presente processo em tomada de contas especial, a saber:
a) 	a equipe de auditoria calculou que a correta tarifa de customização de crédito da operação seria de 1,38% (peça 83, itens 111 e 126) . Entretanto, a tarifa praticada foi de 1,0%, o que pode ter gerado um prejuízo para a Caixa de R$ 40,45 milhões;
b)	a Caixa descumpriu a cláusula de cobrança de encargos moratórios, ao não cobrar o percentual equivalente a 2% (dois por cento) do saldo devedor, devidos ao banco com a liquidação antecipada do empréstimo efetuada pela tomadora, em 21/9/2017. Somente em 25/10/2017, o valor referente aos 2% foi quitado, sendo que o pagamento dos encargos monetários foi dispensado de cobrança por meio da Resolução do Conselho Diretor 7795/2017, ato considerado irregular pela auditoria interna da Caixa e pela equipe de auditoria, já que somente o Presidente da instituição poderia ter levado para deliberação tal proposta, o que não ocorreu. O montante referente aos encargos monetários dispensados alcançaria o total de R$ 5,42 milhões.
36.	Assim, tendo em vista a necessidade de se aprofundar as análises sobre as irregularidades mencionadas, quantificar adequadamente o débito e atribuir as respectivas responsabilidades pelo dano, justifica-se, mais uma vez, a proposta de conversão do presente processo em tomada de contas especial.
*
37.	Em seu relatório, a equipe de fiscalização também propôs determinar à Caixa que analisasse as diversas operações de crédito realizadas no âmbito de sua carteira de crédito de grandes operações, de modo a apurar a aderência aos seus normativos internos, responsabilizando eventuais condutadas irregulares, seja por meio de sanções administrativas, seja por instauração de tomadas de contas especiais (item 167, alínea "e", do relatório de auditoria) . A análise das quatro operações de crédito nos autos que se examina evidenciou uma possível gestão temerária por parte dos dirigentes da Caixa, no que diz respeito a operações dessa natureza. Assim, em complemento à proposta da equipe de fiscalização, determinei no Despacho (peça 93) que a unidade técnica avaliasse a realização de ação de controle específica para verificar a questão. 
38.	Em resposta, a Secex Finanças noticiou a contratação, pela Caixa, do escritório de advocacia Pinheiro Neto Advogados (PNA) para apurar indícios de irregularidades, com possível envolvimento de funcionários de alto escalão da empresa, em operações financeiras com grandes corporações, tendo em vista a ocorrência de diversas operações da Polícia Federal (PF) e do Ministério Público Federal (MPF) relacionadas a operações financeiras da Caixa, tais como "A Origem", "Cui Bono?", "Sépsis" e "Patmos". 
39.	Os três relatórios elaborados pelo escritório PNA, agregados a seis trabalhos realizados pela auditoria interna do banco, foram analisados no âmbito do TC Processo 035.244/2017-8, representação que deu origem ao Acórdão 1232/2019-TCU-Plenário, de minha Relatoria, o qual determinou, dentre outras medidas, a autuação de dois outros processos, a fim de apurar irregularidades em operações da Caixa referentes às debêntures da Madeira Energia S/A (Mesa) e Santo Antônio Energia S/A (Saesa) (TC Processo 031.118/2019-4) e à operação de crédito com a Concessionária SPMAR S/A (TC Processo 031.119/2019-0) , ambos também de minha Relatoria, e que se encontram em instrução na unidade técnica. 
40.	Desta forma, concordo com as considerações da SecexFinanças, de que não se mostra oportuno, no momento, propor outra fiscalização, tendo em vista que os trabalhos já realizados já deram origem a outras ações de controle específicas relacionadas a operações financeiras realizadas pela Caixa.
41.	Quanto às demais propostas de determinação à Caixa e ao Bacen constantes do Relatório de Fiscalização (peça 83) , verifico que a própria unidade técnica, em sua análise complementar (peça 98, itens 50 a 55) , as considerou desnecessárias ou em rota de colisão com a Resolução-TCU 315/2020. Em linha com esta análise, deixo de propor as referidas medidas.
42.	Adicionalmente, cumpre manter o sigilo das peças 35 a 41; 43 a 58; 62 a 65; 69 a 72; e 75 a 81 deste processo, com base nos arts. 8º, § 3º, inciso III, e 11, incisos I e II, da Resolução-TCU 294/2018 c/c art. 22 da Lei de Acesso à Informação.
43.	Finalmente, com relação à proposta de apensar os autos do TC Processo 021.266/2016-6 ao presente processo, deixo de acolhê-la pelo fato de que aqueles autos, que tratam de representação sobre o empréstimo da Caixa à J&F para a aquisição da Alpargatas (Contrato 21.0263.767.0000003/58) , já se encontra apensado a estes autos, por força do Acórdão 470/2018-TCU-Plenário (rel. Min. Aroldo Cedraz) .
	Diante do exposto, voto por que o Tribunal adote o acórdão que submeto a este Colegiado.
TCU, Sala das Sessões Ministro Luciano Brandão Alves de Souza, em 14 de outubro de 2020.
RAIMUNDO CARREIRO 
Relator